---
lang: pt-BR
format:
  pdf:
    pdf-engine: xelatex
    include-in-header:
      - file: pre_textuais.tex
      - text: |
          \usepackage{indentfirst}
          \usepackage{microtype}
          % ==========================
          % DADOS EDITAVEIS DA DISSERTACAO
          % Edite apenas os campos usuais.
          % ==========================
          \newcommand{\InstituicaoDissertacao}{Instituto Federal de Educação, Ciência e Tecnologia de Minas Gerais}
          \newcommand{\CampusDissertacao}{Campus Formiga}
          \newcommand{\ProgramaDissertacao}{Mestrado Profissional em Administração}
          \newcommand{\NomeAutorDissertacao}{Igor Neves Nunes}
          % Se a dissertacao tiver subtitulo, preencha o campo abaixo.
          % Se nao tiver, deixe o campo vazio.
          \newcommand{\TituloDissertacao}{\textit{Pay for luck} no mercado brasileiro: efeitos da pandemia de Covid-19 e o papel da governança}
          \newcommand{\SubtituloDissertacao}{}
          \newcommand{\CidadeDissertacao}{Formiga}
          \newcommand{\EstadoDissertacao}{MG}
          \newcommand{\AnoDissertacao}{2026}
          % Caso padrao: orientador, coorientador, avaliador interno e avaliador externo.
          % Se nao houver coorientador(a), deixe os dois campos abaixo vazios.
          \newcommand{\OrientadorDissertacao}{Prof. Dr. Washington Santos da Silva}
          \newcommand{\CoorientadorDissertacao}{Prof. Dr. Lelis Pedro de Andrade}
          \newcommand{\CoorientadorInstituicaoDissertacao}{IFMG}
          % Campo institucional fixo do curso.
          \newcommand{\LinhaPesquisaDissertacao}{Finanças Corporativas e Investimentos}
          \newcommand{\AreaConcentracaoDissertacao}{Finanças}
          \newcommand{\TituloObtidoDissertacao}{Mestre em Administração}
          \newcommand{\TextoApresentacaoDissertacao}{Dissertação apresentada ao Programa de Pós-Graduação em Administração do Instituto Federal de Educação, Ciência e Tecnologia de Minas Gerais (IFMG) -- Campus Formiga, como requisito parcial para obtenção do título de \TituloObtidoDissertacao.}
          % Escreva a data da defesa por extenso, por exemplo: 15 de março de 2026.
          \newcommand{\DataAprovacaoDissertacao}{dia de mês de ano}
          \newcommand{\PalavrasChaveDissertacao}{Remuneração; desempenho; Covid-19; governança; \textit{pay for luck}.}
          \newcommand{\KeywordsDissertation}{Compensation; Performance; Covid-19; governance; \textit{pay for luck}.}
          \newcommand{\MembroBancaUmNome}{\OrientadorDissertacao}
          \newcommand{\MembroBancaUmFuncao}{Orientador}
          \newcommand{\MembroBancaUmInstituicao}{IFMG}
          \newcommand{\MembroBancaDoisNome}{Prof. Dr. Bruno Cesar de Melo Moreira}
          \newcommand{\MembroBancaDoisFuncao}{Avaliador interno}
          \newcommand{\MembroBancaDoisInstituicao}{IFMG}
          \newcommand{\MembroBancaTresNome}{Prof. Dr. Robert Aldo Iquiapaza Coaguila}
          \newcommand{\MembroBancaTresFuncao}{Avaliador externo}
          \newcommand{\MembroBancaTresInstituicao}{UFMG}
          \newcommand{\MembroBancaQuatroNome}{}
          \newcommand{\MembroBancaQuatroFuncao}{}
          \newcommand{\MembroBancaQuatroInstituicao}{}
          \newcommand{\MembroBancaCincoNome}{}
          \newcommand{\MembroBancaCincoFuncao}{}
          \newcommand{\MembroBancaCincoInstituicao}{}
    documentclass: report
    papersize: a4
    geometry:
      - top = 3cm
      - bottom = 2cm
      - left = 3cm
      - right = 2cm
    fontsize: 12pt
    linestretch: 1.25
    indent: true
    toc: false
    toc-title: Sumário
    number-sections: true
    fig-dpi: 300
    fig-cap-location: bottom
    tbl-cap-location: top
    link-citations: true
execute: 
  echo: false
  warning: false
  message: false
bibliography: referencias.bib
csl: associacao-brasileira-de-normas-tecnicas-ipea.csl
reference-section-title: Referências
crossref:
  fig-prefix: 'Fig.'
  tbl-prefix: 'Tab.'
editor: source
---

<!--
Use este projeto apenas para redacao e reproducao final dos resultados.
Carregue apenas dados limpos finais de `dados-limpos/` (.rds) e reutilize
somente os codigos finais de modelos, tabelas e graficos.
Limpeza, construcao da base, exploracao e testes permanecem no projeto analitico.
-->

```{r}
#| label: setup
#| eval: false

# altere para eval: true apenas quando desejar
# executar este chunk de configuracao.
#
# Os demais chunks podem ser executados separadamente,
# com suas proprias opcoes.

# altere os pacotes abaixo de acordo com as 
# necessidades da sua dissertação.

# carrega os pacotes utilizados
library(here)      # para usar caminhos relativos
library(tidyverse) # readr, dplyr, ggplot2, etc.
library(gt)        # para tabelas gerais
library(modelsummary) # para tabelas com os resultados de modelos

# altere o nome do arquivo arquivo_limpo.rds para 
# o nome do arquivo limpo que você deseja carregar.

# define o caminho relativo para o arquivo de dados limpos
path_limpos <- here::here("dados-limpos/arquivo_limpo.rds")

# importa o arquivo de dados limpos
dados_limpos <- readr::read_rds(path_limpos)
```



\pagenumbering{gobble}

\capaDissertacao

\clearpage
\pagenumbering{arabic}
\setcounter{page}{1}
\pagestyle{empty}

\folhaDeRostoDissertacao

\inserirFichaCatalografica

\folhaDeAprovacaoDissertacao

<!--
Dedicatória opcional.
Para usar este elemento, remova os marcadores de comentário HTML que envolvem o bloco abaixo.
-->

<!--
\begin{dedicatoriadissertacao}

Dedique este trabalho a quem fez parte da sua trajetória acadêmica,
profissional ou pessoal.

\end{dedicatoriadissertacao}
-->

<!--
Agradecimentos opcionais.
Para usar este elemento, remova os marcadores de comentário HTML que envolvem o bloco abaixo.
-->

<!--
\begin{agradecimentosdissertacao}

Escreva aqui os agradecimentos. Se preferir, remova esta página na versão
inicial e a recoloque apenas quando o texto estiver mais avançado.

\end{agradecimentosdissertacao}
-->

\begin{resumodissertacao}

A pandemia de Covid-19 afetou setores econômicos de maneira heterogênea, criando
um contexto único para investigar a remuneração executiva no Brasil. Fundamentado
nas teorias da agência e poder gerencial, esta pesquisa analisa como o desempenho
idiossincrático das empresas e fatores externos influenciaram a remuneração
dos executivos brasileiros e investiga se houve ocorrência de \textit{pay for luck}.
O conceito de \textit{pay for luck} refere-se à remuneração desvinculada da performance
individual da empresa, sendo mais pronunciado em ambientes de governança fraca, 
onde executivos podem extrair riqueza através de pagamentos relacionados a fatores
alheios às suas decisões. O objetivo da pesquisa é analisar a influência do desempenho
idiossincrático e de fatores externos, medidos por retorno contábil e retorno
acionário, na remuneração executiva durante a pandemia
de Covid-19, investigando como mecanismos de governança moderam tal relação. A 
metodologia empregada utiliza o Método dos Momentos Generalizados (GMM-Sys), 
adequado para lidar com a endogeneidade presumida na relação entre remuneração
e desempenho, em uma análise no período de 2018 a 2024. 
Além disso, a fim de conferir robustez à pesquisa, são estimados
modelos pelos métodos dos Mínimos Quadrados Ordinários (MQO) e Efeitos Fixos (EF),
para identificar potenciais vieses de modelos estáticos. Os resultados apontam
que não houve relação do desempenho medido pelo retorno acionário com a remuneração.
Já o retorno contábil apresentou relação contrária à esperada: o desempenho externo,
mais especificamente o desempenho setorial, reduziu a remuneração executiva;
enquanto o desempenho contábil idiossincrático apresentou indícios de influência
positiva sobre a remuneração. Tal resultado contradiz a hipótese de \textit{pay for luck}
e vai de encontro ao que a literatura chama de \textit{pay for performance}. Além disso,
resultados consistentes mostram que a remuneração dos executivos brasileiros no 
período foi muito influenciada pelo tamanho das empresas e pela persistência dinâmica,
ou seja, a remuneração em anos anteriores.

\end{resumodissertacao}

\begin{abstractdissertacao}

The Covid-19 pandemic affected economic sectors heterogeneously, creating a 
unique context for investigating executive compensation in Brazil. Grounded in 
agency theory and managerial power theory, this study analyzes how firms’ 
idiosyncratic performance and external factors influenced the compensation of 
Brazilian executives and investigates whether \textit{pay for luck} occurred. 
The concept of \textit{pay for luck} refers to compensation disconnected from 
the firm’s individual performance, being more pronounced in weak governance 
environments, where executives may extract wealth through compensation linked 
to factors beyond their control. The objective of this research is to analyze 
the influence of idiosyncratic 
performance and external factors, measured by accounting returns and stock 
returns, on executive compensation during the Covid-19 pandemic, while also 
investigating how governance mechanisms moderate this relationship. The 
methodology employs the System Generalized Method of Moments (System GMM), which
is appropriate for addressing the presumed endogeneity in the relationship 
between compensation and performance, in an analysis covering the period from 
2018 to 2024. In addition, to ensure robustness, models estimated through 
Ordinary Least Squares (OLS) and Fixed Effects (FE) methods were also employed 
to identify potential biases associated with static models. The results indicate
that performance measured by stock returns had no relationship with executive 
compensation. In contrast, accounting returns showed a relationship opposite to 
that expected: external performance, more specifically industry performance, 
reduced executive compensation, while idiosyncratic accounting performance 
showed evidence of a positive influence on compensation. This finding contradicts
the \textit{pay for luck} hypothesis and aligns with what the literature refers 
to as \textit{pay for performance}. Furthermore, consistent results demonstrate 
that executive compensation in Brazil during the analyzed period was strongly 
influenced by firm size and by dynamic persistence, that is, compensation in 
previous years.

\end{abstractdissertacao}

<!--
Listas opcionais.
Descomente as linhas abaixo apenas se houver figuras ou tabelas no trabalho.
Nao use lof/lot no YAML deste template.
-->

<!--
\inserirListaDeFigurasDissertacao

\inserirListaDeTabelasDissertacao
-->

\inserirSumarioDissertacao

\clearpage
\pagestyle{textualdissertacao}



<!--
Nas próximas linhas, você escreverá as seções da sua dissertação.
-->



# Introdução {#sec-introducao}

A remuneração executiva é um tema que ganha evidência em períodos de crise. 
Os estudos de @Alves2021 e @Bedford2023 mencionam a influência da opinião 
pública sobre decisões das empresas a respeito da remuneração dos CEO’s. 
Isso se deve ao fato de que em períodos de crise várias partes são prejudicadas,
como trabalhadores, acionistas, fornecedores e a sociedade em geral; como foi o 
caso da crise do subprime em 2008, por exemplo. Nesse contexto os altos níveis 
de remuneração de executivos estão sujeitos a serem alvo de críticas.

Esse questionamento a princípio faz sentido, pois como demonstrado pelo 
relatório de @Bivens2022, desde 1978, nos Estados Unidos a remuneração de 
executivos vem crescendo de forma exuberante, se descolando da remuneração 
média dos trabalhadores, saindo de uma proporção de 20 para 1 nos anos 60 e 
chegando a 399 para um em 2021, em meio à pandemia de Covid-19. Essa diferença
salarial atingiu sua máxima histórica em um contexto econômico que o @FMI2020 
destaca como o pior desde a grande depressão em 1929. No Brasil, o contexto não
é diferente. @Calejon2024 apontam uma ocorrência em que a remuneração executiva 
média de uma empresa foi 4874 vezes maior que a média dos demais trabalhadores 
da mesma empresa no período. 

Um segundo ponto que cabe destacar, se refere à dissonância entre a remuneração 
e o resultado empresarial. Uma remuneração alta por si só não deve indicar um
problema a priori, mas a forma como ela é obtida deve ser investigada. 
@Calejon2024 citam ainda um caso específico da empresa Natura, em que o CEO à 
época recebeu remunerações crescentes entre 2020 e 2022, enquanto as ações da 
empresa caíam em mais de 80%. Em 2022, ano do desligamento do mesmo, ele recebeu
no acordo de rescisão cerca de 150 milhões de reais.

Esse é um ponto a ser questionado a fim de aprofundar a discussão acerca da 
remuneração executiva: verificar se ela é correspondente à performance. Nesse 
contexto surge o conceito de *pay for luck*. @Bertrand2001 propõem que os CEO's 
são remunerados por sorte, que consiste em influências do mercado sobre o 
desempenho de uma empresa. Em seu proeminente trabalho, os autores encontraram 
evidências de que esse fenômeno ocorre especialmente em ambientes onde a 
governança é fraca. Eles chegaram a essa evidência avaliando como a remuneração 
de executivos do setor petrolífero flutuava e era explicada pelas variações do 
preço da *commoditie*, inclusive como respondia em períodos de crise.

Períodos de crise podem enfraquecer a efetividade da governança e 
consequentemente abrir oportunidades para fraudes, como por exemplo executivos 
que manipulem indicadores devido à pressão por resultados [@Alshhadat2023]. 
Para @Bebchuk2003, essas situações podem alterar a relação entre remuneração 
e desempenho e proporcionar condições para que executivos sejam recompensados 
ou punidos por condições sobre as quais eles não têm controle. Portanto, 
a pandemia de Covid-19 oferece uma oportunidade ímpar para a realização de 
estudos sobre essas relações e a verificação de como as variáveis se interagem 
em um período de choque econômico.

Nesse contexto, em um cenário de queda da economia global como ocorreu, com 
evidências de que a remuneração executiva continua a ser questionada por ser 
considerada elevada em diversos ambientes, abre-se espaço para estudos de 
fatores que influenciaram a remuneração executiva nos últimos anos e os efeitos 
da pandemia sobre essa relação. Tais pesquisas buscam explicar a remuneração 
executiva com base em indicadores de desempenho e de governança, 
como @Alves2021, @Bedford2023, @Ye2023, @Muzata2023, dentre outros.

Um ponto em comum sobre esses trabalhos que pode ser questionado consiste 
na relação de indicadores de desempenho utilizados. Pesquisas nessa área 
têm utilizado indicadores de desempenho como ROA, ROE, retorno de ações, 
receita, *Market-to-Book*, *Q* de Tobin, dentre outros. Mas, como exposto acerca
da provocação feita por @Bertrand2001, de que os executivos são pagos por sorte,
essas medidas são absolutas e englobam influências do mercado, tornando difícil
a compreensão de que essas remunerações estão sendo pagas de forma justa com 
base no desempenho.

Estudos que avaliem o desempenho relativo e sua influência sobre a remuneração 
no contexto da pandemia são escassos na literatura internacional e brasileira. 
Dessa forma, buscando avançar sobre esse enfoque na literatura de governança, 
propõe-se a seguinte questão de pesquisa: como medidas de desempenho relativo 
influenciam a remuneração de executivos das empresas brasileiras, e como a 
pandemia de Covid-19 e determinados mecanismos de governança corporativa afetam 
essa relação?

Nesse contexto, a presente pesquisa visa responder a essa pergunta analisando 
como medidas relativas de
desempenho empresarial influenciam na composição da remuneração dos executivos 
das empresas da B3, verificando como essa relação ocorreu antes, durante e após 
o período da pandemia. Além disso, serão utilizadas variáveis de governança e 
outras de controle importantes para mediar tal relação, conforme preconizado 
pela literatura. No decorrer do estudo serão apresentados os objetivos de forma
mais detalhada, a fim de delinear o estudo

A fim de esclarecer como essa questão será investigada, pontua-se de forma 
superficial sobre as variáveis relativas de desempenho que serão utilizadas, 
para melhor entendimento. A pesquisa utiliza um enfoque proposto por 
@Bertrand2001 e posteriormente adaptado por @Garvey2006 para extrair 
o desempenho relativo do retorno das ações, isolado dos efeitos do mercado. A 
fim de conferir robustez, propõe-se a utilização de um segundo indicador, que 
mede o retorno operacional individual, isolado de efeitos de setor e de mercado,
proposto por @Jackson2018.

Os trabalhos de @Bertrand2001 e @Garvey2006 demonstraram a existência de 
*pay for luck* em suas amostras, e uma maior manifestação desse sintoma em 
contextos onde a governança é fraca. Dessa forma, este trabalho espera encontrar
evidências da existência de *pay for luck* no mercado brasileiro, com a 
expectativa de que a existência de mecanismos de governança mitiguem essa 
manifestação. Devido à ausência de estudos que analisem o *pay for luck* no 
contexto da pandemia, o efeito da Covid-19 sobre essa relação é ainda incerto.

Além das contribuições empíricas e teóricas advindas da análise proposta, o 
estudo também busca gerar um produto técnico, com a criação e disponibilização 
da base de dados estruturada de remuneração que será usada na pesquisa, para 
utilização em estudos posteriores.

Além da presente seção, o trabalho é composto ainda pela Revisão de Literatura (-@sec-revisao),
seção de Metodologia (-@sec-metodologia), seção de Resultados e Discussão (-@sec-resultados)
e Conclusão (-@sec-conclusao).


# Revisão de Literatura {#sec-revisao}

A presente seção traz uma revisão da literatura acerca de trabalhos que 
analisaram a relação entre desempenho e remuneração no contexto da pandemia, 
além da fundamentação teórica que norteia a realização da pesquisa. A seção 
-@sec-procedimentos documenta o procedimento da busca sistemática realizada 
sobre o tema da pesquisa. A seção -@sec-agencia aborda uma explanação sobre 
os aspectos teóricos da agência, do poder gerencial, do *pay for luck*. A seção -@sec-revisao1 
apresenta trabalhos internacionais com foco na relação entre desempenho e remuneração; a seção -@sec-revisao2 aborda trabalhos com mais detalhes sobre os 
mecanismos de governança; e a seção -@sec-revisao3 traz uma panorama sobre 
trabalhos da literatura brasileira com o mesmo foco deste estudo.

## Procedimentos de pesquisa {#sec-procedimentos}

Essa seção visa demonstrar os procedimentos de busca adotados para procurar 
pelos trabalhos de interesse com base no tema de pesquisa. Os termos de busca 
utilizados foram: (*"executive compensation" OR "executive remuneration" OR 
“executive pay” OR "CEO pay" OR “CEO compensation” OR “CEO remuneration”)  
AND ("corporate governance")  AND ("firm performance" OR "financial performance")
AND ("COVID-19" OR "pandemic"*). Os termos foram adaptados para se adequarem às 
sintaxes de busca das bases utilizadas, sendo elas a *Web of Science*, 
IDEAS/RePEc, Scopus e Google acadêmico. Os resultados obtidos foram os expostos 
na tabela abaixo:

```{r}
#| label: tbl-revisao
#| tbl-cap: "Bases de dados e número de artigos encontrados"
#| echo: false
#| warning: false

library(kableExtra)
library(dplyr)

# Criando a tabela
tabela_bases <- data.frame(
  Bases = c("$Web$ $of$ $Science$", "IDEAS/RePEc", "Scopus", "Google acadêmico",
            "Google acadêmico (em português)"),
  Numeros = c(
    "1", "0", "3", "8250", "98"
  )
)

# Gerando a tabela com kableExtra
tabela_bases %>%
  kbl(
    col.names = c("Base de dados", "Número de artigos encontrados"),
    format = "latex",
    escape = FALSE,
    align = c("l", "l", "l"),
    booktabs = FALSE,
    longtable = TRUE
  ) %>%
  kable_styling(
    font_size = 11,
    full_width = FALSE,
    latex_options = "basic"
  ) %>%
  column_spec(1, width = "7.5cm") %>%
  column_spec(2, width = "7.5cm") %>%
  row_spec(0, bold = TRUE)

```


Os resultados obtidos pela busca demonstram uma escassez de trabalhos 
relacionados a esse tema nas principais bases. O Google acadêmico, por ter um 
mecanismo de busca menos estruturado, apresenta um número distoante de 
resultados em relação às demais, e foi a principal fonte de trabalhos utilizada
nessa revisão. Cabe ressaltar que o número de trabalhos dessa base foi 
encontrado com a utilização das *strings* apontadas e com um filtro de trabalhos
a partir de 2020. Devido à escassez de trabalhos nas principais bases, os termos
em português foram utilizados apenas no Google acadêmico.

Intuitivamente, é possível perceber que a disparidade no número de resultados 
provenientes do Google acadêmico se dá pela fragilidade do seu mecanismo de 
busca. Dessa forma, os trabalhos encontrados (tanto na língua inglesa quanto 
portuguesa) foram ranqueados pela ordem de relevância disponibilizada pela 
própria ferramenta, e foram selecionados pela adequação ao escopo deste 
trabalho, com base na leitura de título, palavras-chave e resumo. Além disso, 
foi utilizada a estratégia de referências *forward* e *backward* dos principais 
trabalhos, a fim de acessar autores que foram citados e que citaram esses 
trabalhos.

## Fundamentação teórica {#sec-teoria}

### Teoria da Agência, poder gerencial e *pay for luck* {#sec-agencia}

O foco sobre a remuneração executiva como tema de estudos tem grande iminência 
com a teoria da agência. A teoria de @Jensen1976 propõe que a separação entre 
propriedade e controle cria um *gap* de informações entre as duas partes 
(principal e agente), e o gestor, sendo melhor informado e tendo interesses 
próprios, tem a oportunidade de tomar decisões em seu benefício, em detrimento 
de decisões que beneficiariam a empresa e seus acionistas.

Nesse contexto, a remuneração é uma das formas pelas quais os acionistas tentam
alinhar os interesses dos executivos aos seus próprios interesses. 
Nessa concepção, a remuneração é uma garantia contratual que incentiva o gestor 
a tomar as melhores decisões e, em conjunto com ações de monitoramento, 
visa garantir o alinhamento de interesses entre as duas partes, com a finalidade
de maximizar a riqueza dos acionistas [@Jensen1976].

@Bognanno2018 argumenta que existem visões alternativas sobre a abordagem da 
remuneração executiva. Segundo o autor, a principal concepção do excesso de 
remuneração na prática é ocasionada pelo que é tratado na literatura como poder 
gerencial. Proposta por @Bebchuk2003, essa abordagem argumenta que o CEO tem 
capacidade para exercer influência sobre estruturas internas, inclusive no 
conselho, consequentemente podendo exercer influência sobre sua remuneração.

Paralelamente a isso, @Bebchuk2003 propõem o conceito de 
*pay without performance*, argumentando que a remuneração executiva não 
necessariamente está totalmente ligada ao desempenho profissional, mas que sofre
influência de outros fatores e, ao contrário do que é proposto pela teoria da 
agência, a remuneração executiva como forma de incentivo não necessariamente 
mitiga os conflitos de interesse existentes entre proprietário e agente.

Uma ideia semelhante à de @Bebchuk2003 foi proposta e testada anteriormente por
@Bertrand2001: o *pay for luck*. A ideia por trás do conceito de *pay for luck*
argumenta que os executivos podem ser recompensados por fatores fora do seu 
controle que influenciam no sucesso da empresa, como altas nos preços de 
*commodities*, variações cambiais e alta do panorama macroeconômico no geral, 
de forma que o desempenho da empresa e a remuneração se descolem do desempenho 
do próprio executivo. 

@Bertrand2001 encontraram evidências empíricas dessa abordagem proposta. 
Analisando empresas do setor de petróleo dos Estados Unidos, os resultados do 
seu trabalho empírico apontaram que os executivos foram beneficiados pelos 
movimentos de alta do mercado. Em períodos de queda, nem sempre os executivos 
sofreram perdas salariais correspondentes. Os autores envidenciam ainda que 
essas dissonâncias entre desempenho e pagamento são mais intensas em empresas 
com governança fraca.

Em complemento ao trabalho de @Bertrand2001, @Garvey2006 analisam empiricamente 
se há assimetria entre "boa e má sorte" no *benchmarking* da remuneração dos
executivos em relação a seus pares, ou seja, se os executivos são mais 
beneficiados pelo mercado em períodos de alta do que punidos em períodos de 
baixa. Os resultados apontam que sim, a sensibilidade da remuneração executiva 
ao desempenho é mais pronunciada em períodos de alta do mercado do que em 
períodos de baixa.

Esse panorama teórico propõe uma alternativa à visão crua da agência, que 
relaciona diretamente a remuneração ao desempenho. Trabalhos posteriores 
consistentes demonstraram que a remuneração não necessariamente é sinal de 
sucesso no atingimento dos objetivos das empresas, uma vez que a formulação da 
remuneração executiva está sujeita a diversos fatores. Em sua própria concepção,
a remuneração pode sofrer influência do próprio executivo e, quando se fala em 
pagamento atrelado à performance, parte dessa performance é alheia à capacidade 
e ao desempenho do CEO. Dessa forma, a próxima seção apresenta medidas relativas
de desempenho que visam explicar a formulação da remuneração executiva.

A visão do poder gerencial, de acordo com o proposto por @Bebchuk2003, agrava o
problema de agência, de forma que quanto maiores o poder e a influência de um
executivo, maior será sua capacidade de aumentar sua própria remuneração. 
@Bertrand2001 utilizam uma lógica parecida, sob o que eles nomeiam de *skimming
view* (pode ser entendido como extração de riqueza). 

São abordagens semelhantes, ambas propõem visões alternativas em relação ao 
conceito inicial da agência, e a ocorrência de *pay for luck* (ou *pay without
performance*) são uma consequência de ganho de poder e influência dos executivos
sobre processos sensíveis da empresa, oriundos de falta de controle e governança
fraca. Tanto @Bertrand2001 quanto @Bebchuk2003 argumentam que em ambientes
de governança fraca e ausência de controle, os executivos tendem a receber 
maiores salários e recompensas, alheios ao seu desempenho, que reflete no 
desempenho da empresa. Baseado nisso, propõe-se a seguinte hipótese do estudo:

***H1*: Empresas sem controlador apresentam maiores
índices de *pay for luck*.**


## Evidências internacionais {#sec-revisao0}

### Estudos sobre remuneração executiva e Covid-19 {#sec-revisao1}
  
O relatório de @Bivens2022 compara a evolução da remuneração de executivos das 
350 maiores empresas dos Estados Unidos com ações na bolsa com outras variáveis,
como salário dos trabalhadores médios e evolução do valor das ações de tais 
empresas. Em 1965, a diferença na proporção da remuneração média dos executivos
da amostra em relação ao salário médio dos trabalhadores das indústrias às quais
essas empresas pertencem, era de 20 para um. Em 2021, essa diferença atingiu sua
máxima histórica, numa proporção de 399 para um. Os autores ponderam que esse 
crescimento não necessariamente está ligado a um crescimento proporcional em 
termos de desempenho, uma vez que o crescimento da remuneração total foi 37% 
maior que o valor das ações de tais empresas.
  
A relação entre remuneração e desempenho em períodos de crise é um foco 
importante de estudos. A literatura aponta que executivos podem exercer 
influência sobre sua remuneração [@Zattoni2021]. Durante a pandemia de Covid-19,
cerca de 4.000 empresas buscaram proteção contra falência nos Estados Unidos, 
das quais alguns exemplos pagaram bônus milionários a seus executivos pouco 
antes de requererem falência, como as empresas J.C. Penney e Hertz [@Munir2021]. 

Dados ainda mais abrangentes mostram  que o PIB norte americano caiu 3,5% em 
2020, enquanto 74% das empresas do país mantiveram as estruturas de remuneração 
de seus CEO's intactas [@Eklund2021]. Portanto, em um contexto de crise em que 
as empresas tendem a ter uma queda na sua lucratividade, é recomendado que se 
avalie se esse fenômeno tem um impacto também negativo sobre a remuneração 
executiva [@Zattoni2021].

@Alves2021 mencionam que os CEO's estavam diante de um dilema na pandemia: por 
estarem trabalhando mais horas que o habitual, devido à situação excepcional, 
poderiam usar esse argumento para que suas remunerações fossem mantidas. Por 
outro lado, eles poderiam exercer um papel de liderança, uma vez que várias 
partes foram prejudicadas pela crise econômica causada pela pandemia, admitir 
cortes salariais seria uma forma de contribuir com a organização para superar o
período de crise.
  
A análise empírica de @Alves2021 avalia como as reduções salariais de executivos
de empresas que anunciaram cortes de dividendos impactaram na aprovação de tais 
executivos perante os acionistas. Eles utilizam a suspensão de dividendos como 
uma variável instrumental para analisar os cortes salariais dos CEO's. Os 
autores analisaram uma amostra de 1056 empresas no ano da pandemia, listadas no 
índice Russel 3000, identificando aquelas que anunciaram ou não tanto cortes em 
dividendos, quanto cortes em pagamentos. 

Para tanto, eles estimaram modelos de mínimos quadrados em dois estágios para 
avaliar o efeito dos cortes salariais sobre a aprovação dos CEO’s perante os 
acionistas, a fim de lidar com o viés da variável omitida e causalidade reversa.
Das empresas que anunciaram cortes em dividendos, aproximadamente 30% anunciaram
redução de pagamentos aos CEO's; já nas empresas que não anunciaram cortes de 
dividendos, esse percentual cai para menos de 10%. Os autores encontraram 
evidências de que os cortes salariais propostos contribuíram para a aprovação da
imagem dos CEO's perante os investidores. 
  
Ainda mais, eles propuseram uma outra hipótese. Baseado na afirmação de
@Core2003, de que grande parte da remuneração dos executivos é baseada em ações
e não em salários, o que poderia fazer com que os CEO's optassem por uma redução
salarial, acompanhada de um eventual aumento nos valores de suas ações, 
@Alves2021 analisaram o comportamento das ações das empresas da amostra, a fim 
de avaliar se os executivos anunciaram cortes em seus proventos por um lado e 
ganharam aumento nos preços de suas ações por outro. Nesse contexto, eles 
identificaram que o índice Nasdaq 100 apresentou uma alta no início da pandemia,
uma vez que certos setores, como o de tecnologia por exemplo, não foram 
negativamente afetados pela crise. 

Para realizar essa análise, eles criaram uma subamostra com empresas que 
tiveram quedas maiores que 15% em suas receitas. Posteriormente, identificaram 
que esse grupo de empresas teve uma queda de 31% no valor de suas ações e, 
consequentemente, nesse componente de remuneração dos seus executivos. Tais 
fatos permitiram que o estudo inferisse que os cortes salariais anunciados 
foram efetivos e foram uma forma de "compartilhar a dor", como mencionado no 
texto. Cabe ressaltar neste caso, que os autores apontam a queda nos preços das
ações como uma evidência de que os CEO's não foram recompensados por outros 
meios em relação às perdas salariais, entretanto, eles não abordam de forma 
separada como as decisões tomadas influenciaram no pagamento de bônus e 
*stock options* no período.

O estudo de @Bedford2023 analisou uma amostra de 252 empresas do mercado 
australiano nos anos de 2019 e 2020, com dados de seção cruzada, com o objetivo 
de avaliar se as empresas que anunciaram cortes nos pagamentos de seus 
executivos realmente executaram tais políticas, ou se os anúncios foram 
simbólicos. Para isso, os autores utilizaram modelos *logit* para identificar 
fatores que influenciam na decisão de uma empresa em anunciar cortes nos 
pagamentos de seus CEO's. Posteriormente, utilizaram modelos de mínimos 
quadrados ordinários para analisar o comportamento da remuneração no contexto 
da pandemia, influenciada por variáveis como o anúncio de cortes salariais de 
seus executivos, variáveis de desempenho financeiro e de mercado, além de 
variáveis de governança, principalmente relacionadas ao conselho de administração.
  
O estudo encontrou evidências dos motivos pelos quais as empresas anuciaram 
cortes de pagamentos aos executivos, bem como resultados que comprovam se elas 
de fato efetuaram tais cortes. Primeiro, os anúncios de redução salarial estavam
ligados à redução de pessoal, cortes de dividendos e recebimento de subsídios do
governo; evidência de uma tentativa de aliviar pressões pelas ações tomadas. 

Com relação à efetivação das reduções, embora os testes tenham demonstrado uma
queda no salário base de 2019 para 2020, o mesmo não ocorreu com a remuneração 
total. Esse seria um indício de que as empresas substituíram salários fixos por 
bônus e realizaram os anúncios de corte de pagamentos como uma forma de amenizar
as críticas da opinião pública às perdas causadas pela pandemia [@Bedford2023]. 
Tais resultados contrastam com o estudo de @Alves2021, que encontraram evidências
de que os cortes salariais anunciados em sua amostra foram realmente efetivos.

@Bedford2023 realizaram alguns testes de robustez, como por exemplo: 
substituíram os modelos *logit* por modelos lineares de probabilidade; 
interagiram o ROA com anúncio de corte salarial para verificar a influência do 
desempenho sobre a remuneração após o anúncio de corte salarial; e também 
utilizaram efeitos fixos por estados, a fim de identificar possíveis diferenças 
regionais na amostra. Entretanto, os resultados anteriormente encontrados não 
foram significativamente impactados.
  
@Ye2023 analisaram a relação da performance empresarial com a remuneração 
executiva e também com a proporção da remuneração executiva com relação ao 
salário médio, antes e durante a pandemia de Covid-19. A amostra do estudo 
consistiu de 1280 empresas do índice S&P 1500 no período de 2018 a 2021. Os 
autores utilizaram modelos de efeitos fixos para avaliar a influência do ROA e 
do montante de vendas líquidas na remuneração executiva total (salários, ações,
bônus e prêmios), bem como sobre o índice de proporção entre remuneração 
executiva e salário médio dos trabalhadores. 

Primeiro, foi constatado que a remuneração executiva teve um aumento de 29,6% no
período da pandemia (2020 e 2021) em relação ao período anterior (2018 e 2019).
Sobre a remuneração total, o modelo mais completo, incluindo todas as variáveis 
de controle, encontrou evidências de que tanto o ROA quanto o resultado de 
vendas líquidas exerceram influência positiva sobre a remuneração. Quando 
interagidas com a *dummy* referente ao período de pandemia, essas variáveis não 
apresentaram influência, evidenciando que a pandemia não modificou essa relação.
  
O segundo modelo avalia a influência das variáveis explicativas sobre a 
proporção salarial dos executivos em relação ao salário médio. Um primeiro 
resultado mostra que a variável relativa ao período de pandemia apresentou um 
coeficiente estatisticamente significativo de 0,172 sobre o índice de diferença 
salarial. Isso evidencia que no período da pandemia, a disparidade de salários 
dos executivos e dos trabalhadores médios aumentou. A regressão com todas as 
variáveis de controle mostrou que tanto o ROA quanto as vendas líquidas 
influenciaram positivamente no índice de diferença salarial no período. 
No entanto, as variáveis de interação para a pandemia não apresentaram 
significância, estabelecendo que novamente o período de pandemia não influenciou
nessa relação. 
  
As principais evidências encontradas pelo estudo de @Ye2023 são o aumento da 
remuneração total de executivos no período da pandemia e um aumento na 
disparidade salarial entre os executivos e os trabalhadores médios dessas 
indústrias. Tais resultados são condizentes com o relatório de @Bivens2022; 
ambos encontraram uma disparidade entre os pacotes de remuneração de executivos 
e trabalhadores médios, sendo que essa disparidade cresceu com o tempo e com 
destaque para o aumento no período de pandemia, em que várias partes foram 
prejudicadas, como acionistas e trabalhadores. Cabe ressaltar que neste estudo 
não foram abordados componentes segregados da remuneração. A variável dependente
(CEO_comp) incluiu salários, bônus, ações e opções. Seria importante considerar 
os diferentes tipos de remuneração, pois como evidenciado no trabalho de 
@Bedford2023, diferentes pacotes de remuneração podem sofrer efeitos distintos.

@Muzata2023 utilizam as variáveis geralmente trabalhadas neste campo de estudos,
como remuneração, performance e indicadores de governança corporativa, buscando 
encontrar evidências entre remuneração e desempenho. Além disso, os autores 
propõem uma abordagem extra, assim como @Ye2023: a desigualdade salarial. 
Os autores justificam que a desigualdade salarial cria abismos de poder dentro 
das organizações e se propõem a investigar os efeitos dessa condição na relação
entre remuneração executiva e performance. Neste caso, ao contrário dos demais 
trabalhos abordados até aqui, os indicadores de desempenho foram usados como 
variáveis explicadas e a remuneração como variável explicativa.
  
@Muzata2023 usaram o índice Gini de desigualdade para calcular a disparidade 
salarial, e utilizaram um índice de governança que atribuía 20 pontos para as 
empresas que cumprissem todos os requisitos exigidos para boa governança, 
decrescendo ao índice zero para as empresas que não cumpriam nenhum. Como 
métricas de desempenho, utilizaram ROA, ROE e margem de lucro líquido. Além 
disso, três variáveis importantes de controle: crescimento do PIB, uma *dummy* 
para o período de pandemia e a taxa de inflação. A amostra foi composta pelas 
46 maiores empresas da Bolsa de Valores de Joanesburgo, num período de 2008 a 
2020. Para realizar as análises, os autores utilizaram o método generalizado de
momentos para painéis dinâmicos. Ainda no aspecto metodológico, os autores 
realizaram testes para verificar endogeneidade, autocorrelação, dependência 
transversal e heterogeneidade; não reportando problemas.
  
Os resultados apresentaram uma relação negativa entre a remuneração e os 
indicadores de desempenho, evidenciando um desalinhamento na política de 
remuneração das empresas. O indicador de desigualdade apresentou relações 
controversas com relação ao desempenho, tendo tido relações significantes tanto 
positivas quanto negativas, a depender do indicador de desempenho analisado. 
Curiosamente, o índice de desigualdade apresentou influência positiva quando 
interagido com a remuneração executiva. Os autores atribuem tal resultado ao 
fato de que um ambiente desigual seria uma forma de incentivo para que 
funcionários buscassem melhores posições, ao tempo em que estimularia os 
executivos a exercerem esforços para manterem seus cargos. O indicador de 
governança corporativa apresentou influência positiva apenas sobre a margem de 
lucro líquido, sem significância sobre os outros indicadores de desempenho. 
Curiosamente, a *dummy* representativa do período de pandemia não exerceu 
influência negativa sobre os indicadores de desempenho no estudo.

O estudo de @Danysh2023 apresenta uma abordagem diferente dos demais estudos,
pois foca na relação de variáveis até então abordadas, como remuneração, 
desempenho e influência da pandemia, com uma nova abordagem sobre a qualidade 
das informações financeiras apresentadas pelas empresas nesse contexto. O autor
testa se a qualidade das informações financeiras, representadas por fatos 
contábeis discricionários, foram influenciados por ações de gestão de desempenho,
e se a política de gestão de desempenho é afetada pela pandemia, por políticas 
de incentivo governamentais e pelo montante de remuneração executiva. De forma 
mais clara, o objetivo do autor é investigar se tais variáveis influenciam em 
uma possível manipulação contábil, através de fatos discricionários (descritos 
como registros contábeis flexíveis).

O autor utilizou uma amostra com 2451 observações, do período de 2013 a 2021, 
analisando 324 empresas do setor de lazer e hospitalidade dos Estados Unidos. 
Como variável explicada, foram empregados os chamados *accruals* discricionários
(fatos contábeis flexíveis); como variáveis explicativas foram utilizados o 
período de pandemia da Covid-19, incentivos governamentais e remuneração 
executiva. Além disso foram utilizadas variáveis de controle, como variação dos 
ativos circulantes, variação de caixa e equivalentes, variação de passivos 
circulantes, receitas, alavancagem, ROA, além de interações entre variáveis. 
Para garantir o cumprimento dos pressupostos do modelo, o autor realizou testes 
de relação linear, multicolinearidade, independência dos resíduos, 
homocedasticidade, distribuição normal e o teste de Cook.

@Danysh2023 aponta que a *dummy* referente à pandemia de Covid-19 apresentou 
influência significativa sobre a variável explicativa, o que é apontado por ele 
como uma manipulação do resultado. Além disso, incentivos do governo e 
remuneração executiva também apresentaram influência significativa sobre tais 
fatos contábeis. Baseado nisso, o autor supõe que essa ação seria uma forma de 
atender a requisitos para obter ajudas do governo, sem manchar a imagem 
gerencial, uma vez que a queda geral da economia pode ser entendida como um 
fator exógeno.

Há dois aspectos a se pontuar sobre o estudo de @Danysh2023. Primeiro, o fato 
de ele ter abordado apenas um setor da economia, de lazer e hospitalidade. Tal 
setor foi o principal afetado pela pandemia, com mais que o dobro de vagas de 
emprego perdidas em relação ao segundo setor mais afetado e destoando dos demais
[@Gould2021]. Portanto, poderia ser interessante fazer uma análise mais 
abrangente comparando a outros setores, uma vez que os resultados encontrados 
podem estar muito relacionados a essa grande queda no setor. Um segundo ponto é 
a ausência dos mecanismos de governança. O próprio autor menciona a importância
de mecanismos de governança e do trabalho de fiscalização do conselho de 
administração para monitorar ações executivas; entretanto, nenhum mecanismo de 
governança foi inserido aos modelos do estudo.
  
O trabalho de @Abrar2025 estuda os efeitos de características do conselho de
administração e da remuneração executiva sobre os gastos com pesquisa e 
desenvolvimento durante a pandemia. A análise aborda 52 das empresas 
consideradas mais inovadoras na Austrália, do ano de 2019 a 2023. Mais 
especificamente, as características do conselho avaliadas são tamanho, 
independência e frequência das reuniões. 

Os componentes de remuneração são divididos entre a remuneração em dinheiro 
(composta por incentivos de curto prazo e salário fixo) e incentivos de longo 
prazo (incentivos de longo prazo e remuneração por ações).O autor utiliza P&D 
como variável explicada, e as variáveis relativas ao conselho e remuneração como
explicativas. Para a variável de P&D são utilizadas três *proxies*: log dos 
gastos com P&D, uma *dummy* de diversificação (1 se existe diversificação e 0 
se não) e intensidade de P&D (gastos com P&D divididos pela receita). O método 
utilizado foi o de modelagem de equações estruturais de mínimos quadrados 
parciais, segundo o autor, adequado para lidar com amostras de menor tamanho.
  
@Abrar2025 encontrou evidências de que as características do conselho (tamanho, 
independência e frequência das reuniões) influenciam positivamente sobre as 
*proxies* de P&D. Isso se deve ao fato de que conselhos maiores e mais 
independentes possuem visões mais amplas e qualificadas, a fim de promover 
debates e fornecer boas instruções sobre as atividades de investimento. Com 
relação aos componentes de remuneração, os resultados foram diferentes. A 
remuneração de curto prazo apresentou influência negativa sobre os investimentos
em P&D, enquanto a remuneração de longo prazo e remuneração por ações, 
apresentaram influência positiva.  Os incentivos em forma de ações influenciam
positivamente nos gastos com P&D, pois gastos com P&D tendem a influenciar no 
desempenho futuro da empresa. Então, uma vez que a riqueza do executivo estará 
diretamente ligada ao desempenho futuro, o CEO será influenciado a investir
pensando no desempenho de longo prazo. Tais relações não foram alteradas ou 
tiveram sua magnitude diminuída no período da pandemia.

Com relação ao trabalho de @Abrar2025, o próprio autor menciona uma limitação 
importante: são avaliados apenas métricas de gastos com P&D, sem avaliar sua 
qualidade ou seus resultados. Ou seja, é avaliado apenas o valor gasto com 
atividades de P&D, sem observar resultados referentes a esses gastos e, apesar 
de que investimentos em P&D são importantes para a sobrevivência de empresas, é
necessário avaliar se esses gastos são efetivos. Além disso, o trabalho deixa 
de abordar mais detalhadamente como a pandemia influenciou o comportamento das 
variáveis trabalhadas no estudo.
  
A relação entre remuneração executiva e outras variáveis de mercado no contexto 
da pandemia de Covid-19 é um tema ainda pouco explorado, visto que a pandemia é 
um fenômeno relativamente recente. Tais estudos abordam o comportamento da 
remuneração com diversas outras variáveis, como desempenho, salário médio de 
trabalhadores, valor de ações, pagamentos de dividendos, etc. E em suma, os 
esultados ainda parecem controversos. Por exemplo, o estudo de @Alves2021 
encontrou evidências de que os cortes propostos em salários de executivos foram
realmente exercidos; enquanto os estudo de @Bedford2023 no mercado australiano 
encontrou evidências de que os cortes salariais foram recompensados com outros
tipos de renda.
  
Diversas partes foram prejudicadas pelos efeitos econômicos da pandemia. 
@Alves2021 relataram cortes no pagamento de dividendos, @Munir2021 mencionou o
grande número de pedidos de proteção contra falência nos Estados Unidos, 
enquanto @Bedford2023 exemplificou paralisações coletivas e demissões na 
Austrália. Diante de vários tipos de perda, estudos como os de @Bivens2022 e 
@Ye2023 mostraram que na pandemia a remuneração executiva continuou a subir, 
bem como a aumentar sua proporção em relação aos salários médios. Retomando o 
relatório de @Bivens2022, tanto a remuneração quanto a diferença na proporção 
com relação ao salário médio atingiram máximas históricas no ano de 2021, em um 
recorte que se inicia em meados dos anos 60. 
  
Em meio a tantas perdas, esses aumentos talvez possam ser justificados pela 
capacidade que executivos têm de exercer influência em sua própria remuneração 
[@Zattoni2021]. @Jensen1990 fizeram afirmação semelhante ainda nos anos 90, 
pontuando que essa influêcnia pode ser ainda mais evidenciada em ambientes com 
governança fraca. Pautado nisso, a próxima seção aborda trabalhos que analisam 
a influência de mecanismos de governança sobre o desempenho de empresas no 
contexto da pandemia de Covid-19.

### O papel da Governança {#sec-revisao2}

Para @Zattoni2021, apesar de a crise causada pela pandemia ser diferente das 
demais crises anteriores - causadas por falhas estruturais e comportamentos 
indevidos de agentes econômicos - ainda assim é importante avaliar como 
estruturas e mecanismos de governança auxiliaram no enfrentamento da crise 
econômica originada pela crise sanitária. Além do componente de incentivo 
abordado na seção anterior, mecanismos de governança, que representam formas 
de controle e monitoramento, também são aspectos importantes a serem abordados.
Diversos mecanismos que funcionam bem em períodos normais podem não ser tão 
efetivos em períodos de crise, e vice versa; dessa forma, é necessário entender
como os mecanismos de governança auxiliaram no enfrentamento da última grande 
crise global [@Jebran2023].
  
Retomando o aspecto da remuneração, a despeito das perdas sofridas por empresas,
trabalhadores e acionistas, pesquisas como as de @Bivens2022 e @Munir2021 
encontraram evidências de que executivos obtiveram rendas históricas e prêmios 
em período de performance ruim. @Bedford2023 ainda encontra evidências de que 
mesmo quando anunciaram cortes salariais publicamente, os executivos ainda 
obtiveram ganhos por outras fontes como bônus. Para @Bebchuk2004, a ideia do 
poder gerencial é um fator que pode explicar por que executivos conseguem obter
altas remunerações em períodos de baixas para as empresas, e estruturas de 
governança frágeis aumentam a influência dos CEO's sobre o *design* de 
remuneração e outros aspectos gerenciais. Dessa forma, este tópico aborda
como mecanismos e estruturas de governança influenciaram na performance das 
empresas e na remuneração de executivos durante a pandemia de Covid-19.
  
O trabalho de @Jin2021 teve por objetivo analisar como estruturas de governança 
corporativa influenciaram o desempenho de empresas no setor de turismo da China,
diante do impacto da Covid-19. Primeiro, os autores analisaram se as empresas de
turismo foram mais afetadas que as dos demais setores no período da pandemia. 
Posteriormente, analisaram como mecanismos de governança influenciaram esse 
comportamento. Os mecanismos abordados foram a natureza de propriedade
(estatal ou não estatal), remuneração executiva e tamanho do conselho de 
administração e conselho fiscal. Os indicadores de desempenho utilizados foram
ROA e crescimento da receita operacional.

Para realizar as análises, os autores combinaram dois métodos: o método 
*Difference-in-Difference* para isolar os efeitos da pandemia e o método 
*Propensity Score Matching* a fim de reduzir vieses de seleção. A amostra foi 
composta por 144 empresas do setor de turismo e 143 empresas dos demais, 
totalizando 287 empresas, abordando os anos de 2019 e 2020.A natureza de 
propriedade foi definida por uma *dummy* com valor 1 para empresas estatais, 
e a remuneração executiva foi representada pelo montante dos três maiores 
salários de executivos de cada empresa. Além disso, foram utilizadas variáveis 
de controle, como tamanho, idade da empresa, alavancagem, liquidez, capital de 
giro, dentre outras.

Em acordo com a primeira hipótese sugerida pelo estudo, as empresas de turismo 
tiveram maiores quedas no desempenho, tanto representado pelo ROA quanto pelo 
crescimento de receitas operacionais. Posteriormente, foi identificado que as 
empresas de turismo sob controle estatal tiveram menores quedas tanto do ROA 
quanto da receita. A remuneração executiva apresentou influência positiva sobre
o desempenho, de forma que quanto maior a remuneração, menor a queda dos 
indicadores. Por outro lado, o tamanho do conselho de administração influenciou
negativamente no desempenho. Segundo os autores, esse comportamento pode ser 
explicado pelo fato de que conselhos maiores requerem maior tempo para tomar 
decisões e, as mudanças drásticas de consumo no setor de turismo dificultaram 
as ações de conselhos com mais membros. Por fim, foi identificado que os
conselhos fiscais não exerceram influência significativa sobre os indicadores.

No geral, os resultados apontam que os mecanismos de governança funcionaram 
de maneira distinta no enfrentamento à pandemia. Além disso, cabe destacar o 
resultado encontrado de que as empresas do setor de turismo sofreram maiores 
quedas na pandemia. Essa é uma característica inerente dessa crise, uma vez que
as políticas de restrição eram mais abrangentes em alguns setores que em outros.
Como limitação do estudo, @Jin2021 apontam tanto o foco no setor de turismo,
sem explorar profundamente outros setores da economia, bem como a limitação do 
tempo, que não permitiu analisar os efeitos a longo prazo.

@Li2022 analisaram como as decisões relacionadas aos pacotes de remuneração dos
executivos (salários, bônus e remuneração de longo prazo) tomadas no período da
pandemia de Covid foram recebidas por investidores e pelo International 
Shareholder Services ISS (órgão consultor), a fim de identificar se houve o que
eles chamam de justiça na formulação dos pacotes de remuneração.

Foram utilizados dados das empresas listadas no índice S&P 1500, referentes ao 
ano de 2020, empregando modelos de regressão linear com efeitos fixos. Os 
autores analisaram como variáveis de desempenho e governança influenciaram na 
remuneração dos executivos. Como variáveis de desempenho foram utilizados ROA, 
retorno das ações, *Q* de Tobin, avaliação relativa de desempenho 
(representada pelo retorno total ao acionista relativo) e avaliação absoluta de 
desempenho, relativa a metas individuais das empresas.

Os resultados apontam que cerca de 30% das empresas reduziram os salários-base 
dos executivos, enquanto 25% aumentaram os bônus, o que é na opinião dos autores
uma forma de o conselho recompensar os CEO's pelos esforços feitos no combate à 
crise econômica. Essa evidência é semelhante à encontrada por @Bedford2023 na 
Austrália. Também foram identificados aumentos em remuneração de longo prazo, e
tais ajustes foram responsáveis pela desaprovação juntos aos investidores. Os 
autores apontam ainda que houve aprovação dos investidores pelo uso de medidas
relativas de desempenho para delineamento da remuneração executiva.

O estudo foca bastante nas recomendações da ISS com relação a condições na
decisão sobre a remuneração executiva para recomendação de aprovação dos 
investidores aos pacotes de remuneração. Entretanto, não aborda de forma 
aprofundada como as diferentes estruturas internas de governança afetam a 
sensibilidade da remuneração ao desempenho. Cabe ressaltar também que a queda
identificada na remuneração base e substituição por bônus, como foi encontrado
nesse estudo, é divergente ao resultado encontrado por @Alves2021, que também 
analisaram empresas listadas nos Estados Unidos.

O objetivo do estudo de @Ibrahim2023 foi analisar a relação entre remuneração
executiva, estrutura de propriedade e desempenho. Os autores analisaram empresas
do setor de manufatura da Indonésia. Mais especificamente os autores visam 
compreender como essa relação foi influenciada pela pandemia de Covid-19. Foram
utilizados dados de todas as empresas do setor de manufatura da Indonésia 
listadas no índice IDX, no período de 2019 a 2022. O método de análise utilizado
foi o de Mínimos Quadrados Generalizados. As variáveis dependentes utilizadas
foram ROA e ROE. As variáveis independentes de foco do estudo foram a 
remuneração executiva e a propriedade institucional, representada pelo 
percentual de ações pertencentes a investidores institucionais.

Os resultados apontam que a remuneração executiva apresentou um efeito positivo 
sobre o ROA, mas sem efeito significativo sobre o ROE. O intuito da utilização 
da proxy de natureza de propriedade foi verificar se a presença de investidores 
institucionais exerceria influência no alinhamento entre remuneração e 
desempenho. Entretanto, não foi encontrado efeito significativo da natureza de 
propriedade. @Ibrahim2023 atribuem esse fato à possibilidade de que investidores
institucionais estejam mais propensos a se preocuparem com todo o seu portfólio,
ao invés do gerenciamento individual das empresas.

O estudo em questão possui algumas inconsistências e lacunas identificadas. 
Primeiro, não explicita uma análise de como a pandemia exerceu influência sobre
a relação entre remuneração e desempenho. Um segundo ponto é que, apenas a 
presença de controladores institucionais foi considerada, sem abordar outros 
tipos de controle como familiar, estatal ou disperso, para fins de comparação. 
Por fim, também não foram consideradas outras variáveis importantes usuais 
nesse tipo de estudo, como tamanho e independência do conselho de administração,
ou conselho fiscal. 

O trabalho de @Ajeigbe2023 teve como objetivo avaliar os impactos da pandemia 
sobre mecanismos de governança, desempenho e remuneração de executivos de 
empresas listadas na Bolsa de Valores de Joanesburgo. Os autores realizaram 
uma análise de 2010 a 2021, visando comparar diferentes períodos para avaliar 
os efeitos do pré e pós-Covid. Os dados foram analisados pelos métodos de 
Mínimos Quadrados Ordinários Totalmente Modificados e Mínimos 
Quadrados Dinâmicos. ROA, remuneração dos executivos e tamanho do conselho 
foram utilizados como variáveis dependentes, representando os índices de 
sustentabilidade/desempenho empresarial e governança corporativa. Como variáveis
explicativas foram empregados gastos relacionados à Covid-19, margem de lucro 
líquido, liquidez corrente, endividamento relativo ao patrimônio líquido, custos
com demais trabalhadores e presença de mulheres no conselho.

Os resultados indicam que liquidez corrente e margem de lucro líquido 
influenciaram de forma positiva o ROA, a remuneração executiva e o tamanho do 
conselho. Por outro lado, o endividamento e custos com demais trabalhadores 
exerceram influência negativa sobre essas variáveis. A diversidade de gênero do
conselho exerceu influência positiva sobre a rentabilidade, entretanto negativa
sobre remuneração executiva e tamanho do conselho. Tal resultado é interessante
pois, o fato de outros fatores aumentarem a remuneração dos executivos e tamanho
do conselho não necessariamente implica em um benefício para a empresa, enquanto
o aumento da rentabilidade sim. Cabe ressaltar também que, assim como esperado, 
gastos adicionais decorrentes da pandemia exerceram influência negativa sobre as
variáveis dependentes.

Um achado considerável da pesquisa, que não foi amplamente abordado pelos 
autores, é o fato de que alguns setores foram positivamente influenciados pelo 
período da pandemia, como os setores de saúde, telecomunicações e alimentação. 
Isso evidencia a importância da análise de como diferentes setores foram 
atingidos pela pandemia. Outro aspecto a se pontuar no estudo se refere ao 
*design* metodológico do modelo; mais especificamente no fato de que os autores
utilizaram uma variável de desempenho (margem de lucro líquido) para explicar o 
comportamento de outra (ROA), bem como a remuneração executiva. Além disso, como
mencionado anteriormente a respeito do trabalho de @Ibrahim2023, é questionável 
considerar que o tamanho do conselho representa um indicador de boa ou má 
governança, sem entender o seu contexto.

O trabalho de @Ozer2024 dá uma abordagem um pouco diferente, estudando a 
remuneração do conselho de administração. O objetivo foi avaliar a influência da
remuneração dos membros do conselho sobre o desempenho de empresas turcas. Sob 
a hipótese de que a remuneração do conselho influencie positivamente o 
desempenho das empresas, os autores analisaram dados de 76 empresas listadas no
índice BIST 100, da Bolsa de Valores de Istanbul, de 2018 a 2020, possibilitando
também a análise dos efeitos da pandemia sobre essa relação.

Os autores utilizaram modelos de regressão linear, empregando ROA, ROE e lucro 
por ação como variáveis dependentes. Como variável independente principal foi 
utilizada a remuneração dos conselheiros. Além disso, foram incorporadas 
métricas de governança, como tamanho e independência do conselho e dualidade de
cargos; além de variáveis de controle como tamanho e idade das empresas, 
alavancagem, liquidez corrente, volume de vendas, uma *dummy* para identificar
empresas multinacionais e uma outra para avliar os efeitos da pandemia de Covid.

Em acordo com a hipótese proposta, @Ozer2024 encontraram influência positiva da
remuneração do conselho de administração sobre ROA e ROE, com a ressalva de que
o efeito foi baixo. Já na análise do lucro por ação, não houve relação 
significativa. Com relação às demais variáveis de governança, não exerceram 
influência significativa sobre o desempenho, com exceção do tamanho do conselho,
que exerceu influência positiva sobre o índice de lucro por ação, entretanto, 
apenas sobre esse indicador. 

Os resultados obtidos tornam pouco conclusiva a influência dos mecanismos de 
governança sobre a relação de remuneração e desempenho, uma vez que o efeito 
econômico da remuneração foi baixo e as demais variáveis referentes a mecanismos
de governança não exerceram influência sobre os indicadores de desempenho, com 
exceção da relação entre tamanho do conselho e lucro por ação, conforme 
mencionado. Um outro ponto a se ressaltar é a falta de detalhamento dos autores
sobre como o período da pandemia influenciou nessa relação. A *dummy* foi apenas
utilizada no modelo de forma isolada, sem apresentar resultados significativos. 
Seria plausível interagi-la com as variáveis de interesse para analisar como o
contexto da pandemia influenciou na relação entre governança e desempenho.

O panorama dos trabalhos com foco na influência da governança corporativa sobre
a relação entre remuneração e desempenho é bastante diversificado. É perceptível
que há variáveis mais usuais, principalmente referentes ao conselho de 
administração, como tamanho e independência do conselho, dualidade, diversidade
de gênero. Mas há também outros aspectos utilizados, como natureza da 
propriedade acionária, conselho fiscal, podendo haver extensão para estruturas 
externas, como entidades de controle externas como a ISS, abordada no estudo de
@Li2022. Cabe ressaltar também as diferentes aplicações que tais estruturas têm
dentro das análises estatísticas. Por exemplo, servindo como variável 
explicativa principal, como foi com a remuneração dos conselheiros no estudo
@Ozer2024; como variável explicativa secundária, como o controle institucional
no estudo de @Ibrahim2023. Os mecanismos de governança foram ainda usados como
variável dependente no estudo de @Ajeigbe2023. Esse contexto oferece uma visão
da diverisade de abordagens sobre mecanismos de governança dentro desse campo 
da literatura. 

A próxima seção apresenta pesquisas na literatura brasileira acerca das relações
entre remuneração, desempenho empresarial e governança no contexto da Covid-19.
O intuito é de apresentar um panorama da literatura nacional e identificar 
lacunas de pesquisa a serem preenchidas. Os trabalhos brasileiros não foram
divididos em subtópicos como feito com a literatura internacional, devido à 
maior escassez de trabalhos acerca desse tema.

## Evidências Nacionais {#sec-revisao3}
  
Esta seção busca analisar artigos que abordaram os efeitos da pandemia de 
Covid-19 sobre a relação entre remuneração executiva, governança coporativa e 
medidas de desempenho das empresas brasileiras. O intuito dessa abordagem é 
investigar variáveis trabalhadas, fontes de dados, principais resultados e, 
principalmente, o panorama de pesquisa, a fim de evidenciar possíveis lacunas a 
serem preenchidas por estudos futuros. 
  
O artigo de @Santos2023 analisa o impacto da governança corporativa no 
desempenho das empresas brasileiras durante o período da pandemia. Como *proxie*
de governança corporativa, os autores utilizam os segmentos de listagem da B3.
A análise considerou uma amostra de 435 empresas listadas na bolsa, com três 
janelas de eventos: i) antes da crise (23/01/2020, maior alta do índice IBOVESPA)
; ii) queda ocasionada pela pandemia (23/03/2020); e recuperação (06/01/2021). 
O objetivo do estudo foi investigar se empresas com maiores índices de 
governança apresentaram maior resiliência do valor de suas ações com relação à 
queda do mercado.
  
Com base nos segmentos de listagem, os autores criaram três níveis de 
governança: alto (Novo Mercado), médio (Nível 1 e Nível 2) e baixo 
(mercado tradicional). Bovespa Mais e Bovespa Mais Nível 2 foram desconsiderados
pelo baixo número de empresas. Os retornos normais e anormais das ações foram 
calculados com base no modelo CAPM, utilizando índices como IBOVESPA, IBrX50 e 
IBrX100 para fins de comparação. Para avaliar a diferença de desempenho dos 
retornos entre os diferentes segmentos de listagem, os autores utilizaram o 
teste t de Student, a fim de avaliar a significância estatística nas diferenças
de desempenho.
  
Os resultados demonstraram que na primeira janela, as empresas listadas no nível
alto de governança tiveram uma maior alta nos retornos anormais com relação aos 
demais níveis, comparando os três índices. Já na janela de recuperação, o 
comportamento se inverteu: as empresas de menor governança apresentaram maiores
retornos, seguidos pelas do segmento médio e, por fim, as de maior governança. 
@Santos2023 argumentam que esse comportamento está ligado à ideia de risco e 
retorno, e que estruturas de governança mais fracas geram maior volatilidade.
  
Com relação a esse estudo, cabe-se pontuar algumas ponderações. Primeiro os 
autores utilizam apenas uma variável na análise. Apesar de se propor a avaliar
a variação das ações, apenas os segmentos de listagem são utilizados para a 
análise. Com base nos demais estudos listados nesta revisão, é visível que os
preços das ações estão sujeitos à influência de diversos outros fatores que 
poderiam ter sido considerados. Segundo, ressalta-se o curto período analisado,
com apenas três eventos.
  
@Alencar2023 fazem uma análise semelhante à de @Santos2023. Os autores usam uma
abordagem diferente para investigar como a segmentação em diferentes níveis de 
governança influencia no desempenho das empresas brasileiras frente à crise 
ocasionada pela pandemia. Para tanto, analisam uma amostra de 47 empresas 
listadas na B3 nos anos de 2019 e 2020. O trabalho de @Alencar2023 também aborda
os segmentos do Novo Mercado, Níveis 1, 2 e Tradicional, porém abordam mais 
variáveis de desempenho em relação ao trabalho de @Santos2023.
  
@Alencar2023 utilizaram como *proxies* do desempenho: ROA, ROE, *Market-to-Book*,
valor de mercado e faturamento bruto. As análises foram feitas comparando as 
médias dos indicadores no ano de 2019 e o primeiro ano da pandemia. Os 
resultados apontam que as diferenças entre empresas de altos e baixos níveis de
governança foram discretas. As empresas do Novo Mercado apresentaram maiores 
valores de ROA e *Market-to-Book*, enquanto as empresas de níveis menores 
apresentaram uma maior rentabilidade sobre o patrimônio líquido (ROE). Nesse 
contexto, um maior nível de governança não foi suficiente para garantir maior 
desempenho em todos os aspectos.
  
Os autores concluem com o estudo que o atendimento a requisitos de governança 
que permitam às empresas integrar níveis mais elevados de governança, por si só
não garantem que essas empresas terão desempenho superior às demais constantes 
nos níveis interiores. Com relação aos aspectos metodológicos, apesar desse 
estudo apresentar mais variáveis de análise em relação ao de @Santos2023, 
limitações semelhantes são encontradas. Um número de observações pequeno, pois
foram utilizados dados anuais dos 47 itens da amostra, além de uma única 
abordagem referente à governança. Além disso, ressalta-se que no estudo foram
utilizadas apenas técnicas descritivas para comparar as médias, sem testes para
detectar significância nas diferenças entre os resultados.
  
O estudo de @Souza2023 objetivou analisar se empresas brasileiras listadas nos
níveis diferenciados de governança apresentaram diferenças significativas na 
tempestividade da publicação de seus relatórios financeiros antes e após o 
início da pandemia de Covid-19. A premissa da pesquisa é de que os níveis mais 
altos de governança proporcionariam maior agilidade na divulgação das 
informações por parte das empresas.
  
A análise compreendeu dados de 575 empresas da B3, considerando os três últimos
trimestres de 2019 e os três primeiros de 2020, num total de 3447 observações.
A variável de interesse analisada foi a defasagem de dias na publicação de 
relatórios financeiros. A aplicação do teste de Jarque-Bera indicou a não 
normalidade dos dados, dessa forma foi o utilizado o teste de Wilcoxon para
comparar as distribuições entre os grupos definidos, referentes ao período 
pandêmico, nível de governança e a interação entre essas variáveis.

As análises demonstram que, no geral, houve uma redução média de 10 dias na 
defasagem de publicação no período da pandemia em relação ao período anterior.
As empresas listadas nos níveis diferenciados de governança apresentaram ainda 
uma defasagem três dias menor em relação às empresas listadas no segmento 
tradicional. Posteriormente, a amostra foi dividida entre o segmento tradicional
e os níveis diferenciados. Nesse cenário, as empresas listadas nos níveis 
superiores de governança apresentaram uma defasagem em média 12 dias menor,
enquanto no segmento mais baixo não houve mudança significativa. 

@Souza2023 afirmam que esse resultado evidencia a influência do nível de 
governança corporativa na tempestividade das informações, em conformidade com a 
hipótese da pesquisa. Entretanto, os autores apontam limitações com relação ao 
número reduzido de variáveis, sugerindo a incorporação de mais variáveis de 
controle. Cabe ressaltar também que a tempestividade das informações é apenas 
uma entre várias ações organizacionais. Essa pesquisa não investiga, entretanto,
se a medida de governança influencia significativamente no resultado empresarial.
  
@Prado2024 analisaram o impacto dos indicadores de governança no desempenho de
empresas brasileiras, analisando também o impacto da pandemia nessa relação. O 
estudo utilizou uma amostra de 366 empresas listadas na B3, no período de 2008 
a 2022. Os autores utilizaram variáveis que identificaram os anos de 2008, 2014,
2015, 2016 e 2018 como anos de crise, além do período da pandemia. O indicador 
de performance utilizado foi o ROA. As variáveis referentes à governança 
englobaram *scores* de gerenciamento, estrutura acionária e responsabilidade 
social corporativa, que foram classificados de 0 a 100, sendo que quanto maior
o *score*, maior o nível de governança atribuído. Além disso, utilizaram 
variáveis de controle, como tamanho, alavancagem, volume e ativo imobilizado.
Para análise, foram procedidas regressões lineares com dados agrupados.

Com relação aos aspectos metodológicos, os autores utilizaram regressão linear 
agrupada. Neste caso cabe salientar que essa abordagem não considera que efeitos
fixos exerçam influência sobre as variáveis analisadas. Estudos com design 
semelhante consideram a influência de efeitos fixos, como os de @Li2022, 
@Bedford2023 e @Ye2023. Cabe ressaltar também que o estudo não menciona 
verificação ou tratamento de questões como multicolinearidade, endogeneidade e 
heterocedasticidade.
  
Os resultados obtidos apontaram que os indicadores de gerenciamento e estrutura
acionária não exerceram efeito sobre o resultado, em contraponto à literatura 
que demonstra que níveis mais elevados de governança proporcionam melhores 
resultados. Já a variável relativa à responsabilidade social corporativa 
apresentou efeito significativo e positivo. Ressalta-se, que neste estudo 
também não foram encontradas evidências de que a crise ocasionada pela pandemia
tenha influenciado em queda do desempenho.
  
Segundo os próprio autores, os resultados apresentaram um contrassenso em 
relação à literatura, em que o atendimento a níveis mais elevados de governança
influencia positivamente no desempenho. Apesar disso, o estudo de @Alencar2023 
também encontrou um indício em seu estudo de que o aumento do ROE esteve ligado
aos níveis mais baixos de governança. Pontua-se criticamente sobre esse estudo 
a utilização de outros períodos considerados como de crise econômica, que não 
foram claramente abordados, uma vez que o foco do estudo está na influência da
pandemia sobre a relação entre governança e desempenho. Além disso, destaca-se 
também a falta de clareza sobre como foram obtidos os índices que medem a 
qualidade da governança com os *scores*.
  
@Brandao2024 realizou um estudo com o objetivo de analisar como o período da 
crise causada pela pandemia influenciou nas estruturas de governança das 
empresas brasileiras; além de analisar como essas estruturas influenciaram no
desempenho. O autor abordou uma amostra de 156 empresas não financeiras listadas
na B3, no período entre 2019 e 2022. Mais especificamente, no espectro da 
governança, a análise se concentrou em como adoção de medidas recomendadas pelo
IBGC, as estruturas internas de governança e a presença em determinados 
segmentos de listagem impactou no valor de mercado das empresas da amostra.
  
A metodologia consistiu na construção de um sistema de pontuação baseado na 
adesão a 44 ações preconizadas pelo código de melhores práticas de governança 
corporativa do IBGC, formadas por cinco dimensões diferentes: acionistas, 
conselho de administração, diretoria executiva, órgãos de fiscalização e 
controle, e ética e conflitos de interesse. Com relação à estrutura interna de
governança, diversas dimensões foram contidas em três variáveis através da 
execução de uma análise de componentes principais, sendo elas: participação de
minoritários (percentual de ações ordinárias em circulação e independência do 
conselho); monitoramento (existência de comitê de auditoria, auditoria interna,
conselho fiscal e percentual de conselheiros não pertencentes à diretoria); e 
diversidade (percentual de mulheres no conselho de administração e diretoria, e
ausência de dualidade). Além disso, as empresas foram segregadas de acordo com 
seus segmentos de listagem: Tradicional, Nível 1, Bovespa Mais Nível 1, Nível 2,
Bovespa Mais Nível 2 e Novo Mercado. Essas variáveis foram utilizadas como 
independentes e, como variáveis dependentes e *proxies* do desempenho, foram 
utilizados *Q de Tobin* e *Market-to-Book*. 

Para análise dos dados, inicialmente foi utilizado o Teste de Wilcoxon para 
avaliar a evolução das variáveis ao longo do tempo. Posteriormente, foi
utilizado um modelo com efeitos aleatórios e, para lidar com a 
heterocedasticidade as estimações foram processadas com erros-padrão robustos.
Além disso, a fim de reduzir os efeitos de *outliers*, foi realizado um processo
de *winsorização* dos dados. Para lidar com possíveis problemas de endogeneidade,
o autor utilizou efeitos fixos de setor e ano, diferentes *proxies* para 
qualidade de governança e valor da empresa, bem como defasagens temporais. 
O teste VIF apresentou não haver multicolinearidade.
  
Primeiramente, as análises demonstram que todas as três dimensões de 
governança analisadas tiveram um avanço no decorrer do período entre 2019 e 
2022. As empresas mostraram maior adesão às práticas recomendadas pelo IBGC, 
houve aumento no percentual médio do conselho, bem como na presença de mulheres
dentro dessa estrutura, além do aumento de empresas participantes do 
Novo Mercado, o nível mais alto de governança dentre todos os segmentos. 

Com relação aos dois indicadores de desempenho, ambos apresentaram queda no 
período, com maior proporção no ano de 2021. No ano de 2019, as três dimensões de 
governança influenciaram positivamente no desempenho. Em 2020, apenas duas delas
persisitiram, sendo que os segmentos de listagem passaram a não exercer efeito 
positivo. Já nos anos de 2021 e 2022, nenhuma das dimensões de governança 
exerceu efeito positivo sobre os índices de valor de mercado. Para @Brandao2024,
tal resultado é um indício de que os mecanismos existentes podem não ter sido 
suficientes para mitigar os efeitos negativos da pandemia.
  
O estudo conclui que, embora as empresas tenham se engajado na melhoria das 
práticas de governança mediante os desafios proporcionados pela pandemia, no 
decorrer de todo o tempo tais melhorias não foram suficientes para conter os 
efeitos negativos da crise econômica. @Brandao2024 sugere que estudos futuros 
analisem se as melhorias das estruturas e mecanismos de governança perduraram 
no longo prazo, ou se foram uma medida de emergência frente à pandemia. Além 
disso, propõe que outras dimensões relacionadas às estruturas de governança 
sejam analisadas, como a remuneração e experiência de conselheiros e executivos.
  
O estudo de @Borges2024 foca na remuneração executiva e sua relação com o 
desempenho. O objetivo dos autores foi investigar o impacto da pandemia na
sensibilidade da remuneração executiva ao desempenho financeiro de um grupo de
empresas listadas na B3. Para isso, eles utilizaram uma amostra com 193 empresas,
no período de 2010 a 2022, com um total de 2496 observações. Mais 
especificamente, os autores analisaram se houve alterações na relação entre o 
desempenho, medido índices por contábeis, e a remuneração executiva.
  
Com relação aos aspectos metodológicos, as variáveis dependentes englobaram 
remuneração fixa, variável e total. As variáveis explicativas foram as métricas
de rentabilidade ROA e ROE. Além disso, foram utilizadas uma *dummy* referente 
ao período da pandemia e tamanho e endividamento das empresas como variáveis de
controle. Os autores segregaram os dados entre os períodos nomeados de pré-Covid 
(2010 a 2019) e pós-Covid (2020-2022).
  
Comparando as médias, os autores apontam um aumento na remuneração no período da
pandemia. Entretanto, na análise das regressões não foram encontradas evidências
de alterações na sensibilidade da remuneração em relação ao desempenho. 
@Borges2024 ponderam que os resultados apontam que a remuneração executiva não
está fortemente vinculada ao desempenho, o que pode evidenciar a desconexão dos
objetivos e da eficácia da remuneração como meio de incentivo.
  
Os autores evidenciam aspectos importantes não abordados na pesquisa, como 
níveis de governança, que foi uma métrica utilizada por @Brandao2024, e setor
de atuação. Destaca-se nesse caso a importância da incorporação do setor aos
modelos, visto que diferentes setores reagiram de maneira distinta à crise. 
Além disso, cabe pontuar que com relação aos aspectos metodológicos, na análise
da evolução da remuneração durante todo período do estudo, os autores utilizaram
apenas a variação média, sem realizar testes de diferença de média para 
verificar a significância. Os autores também não apontam se e como foram 
abordados testes para verificação dos pressupostos do modelo, bem como sobre 
tratamento de endogeneidade.
  
Os trabalhos analisados mostram um panorama de pesquisa ainda bastante 
incipiente no mercado brasileiro nos estudos que englobem remuneração, 
governança corporativa e desempenho, no contexto em que aqui é proposto: 
a pandemia de Covid. Os estudos de @Santos2023 e @Alencar2023
se assemelham pelo fato de utilizarem apenas a listagem em segmentos como 
indicadores de governança que expliquem a variação no desempenho, e os 
resultados são inconclusivos. 
  
@Souza2023, em uma abordagem parecida à dos dois estudos supracitados, 
utilizam a mesma métrica de governança para analisar a tempestividade na 
divulgação de relatórios das empresas da B3. Apesar de terem encontrado 
resultados consistentes, o estudo se limita a avaliar a divulgação de tais
informações, sem investigar suas implicações. O estudo de @Prado2024 analisa
mais dimensões da governança e sua influência sobre o desempenho, mas sem 
evidenciar quais são esses mecanismos.
  
O trabalho de @Brandao2024 tem uma abordagem diferente dos demais. O autor 
avaliou como a pandemia impactou no estado de mecanismos de governança e no 
desempenho, e como governança e desempenho se relacionaram no período. 
A respeito desse estudo, destaca-se que o autor encontrou evidências de que
as empresas tiveram uma queda nos indicadores de desempenho (*Q de Tobin* e 
*Market-to-Book*), contrastando com a evidência encontrada por @Prado2024, 
de que o desempenho não foi afetado. Por fim, destaca-se que apenas o trabalho
de @Borges2024 abordou a remuneração executiva, foco principal do presente 
estudo. 




# Metodologia {#sec-metodologia}


O objetivo geral do estudo é analisar a relação entre desempenho das empresas 
brasileiras e a remuneração excutiva, bem como verificar como a pandemia de 
Covid-19 e mecanismos de governança corporativa influenciaram essa relação. 
Trata-se de uma pesquisa de natureza quantitativa, e explicativa quanto aos 
seus objetivos.


## Análise Descritiva

Como etapa inicial da análise empírica, será conduzida análise descritiva 
abrangente das variáveis de interesse. Esta análise incluirá estatísticas 
descritivas (média, mediana, desvio-padrão, valores mínimo e máximo) 
para todas as variáveis do estudo, permitindo caracterizar parcialmente o 
comportamento da remuneração executiva, medidas de desempenho e 
variáveis de governança corporativa ao longo do período amostral.

Adicionalmente, será construído gráfico comparativo seguindo a 
abordagem de @Bertrand2001, comparando a evolução 
temporal da remuneração executiva média com indicadores agregados de 
desempenho setorial e de mercado. Esta visualização permitirá 
identificação preliminar de padrões de correlação temporal entre 
remuneração e desempenho, fornecendo base para as análises econométricas 
subsequentes. Além disso, serão elaboradas visualizações da variável 
dependente e dos principais regressores ao longo do tempo para verificar 
se há tendências ou quebras estruturais nos anos pandêmicos.

## Modelagem econométrica e decomposição das Medidas de Desempenho

### Modelagem econométrica

A relação entre remuneração e desempenho é potencialmente endógena, o que 
dificulta o estabelecimento de causalidade, dado que ambas as variáveis podem 
ser influenciadas por fatores não observáveis [@Aguiar2017]. Essa endogeneidade
pode decorrer, por exemplo, de simultaneidade - quando remuneração e desempenho
se determinam mutuamente [@Azevedo2021] - ou de causalidade reversa, em que a 
remuneração influencia o desempenho, em vez de ser influenciado por 
ele [@Dutra2023].

Os estudos brasileiros consultados que analisam os efeitos da pandemia têm 
metodologias pouco sofisticadas neste aspecto, entretanto, existem trabalhos 
em outros contextos
na literatura nacional que analisam essa abordagem. Portanto, a escolha do 
método
a ser utilizado é pautada em trabalhos que analisem a relação entre remuneração 
e medidas de desempenho no mesmo *design* deste estudo.

Nesse contexto, em linha com trabalhos anteriores, propõe-se a utilização
do Método dos Momentos Generalizados (*Generalized Method of Moments
 - GMM - Sys*). O método foi utilizado em pesquisas semelhantes na literatura nacional,
como nos trabalhos de @Chien2013, @Krauter2013, @Aguiar2017, @Azevedo2021 e 
@Dutra2023.
A utilização do *GMM - Sys* em pesquisas que relacionem essas variáveis pode auxiliar
na mitigação de possíveis problemas de endogeneidade, oriundos de causas como
omissão de variáveis, efeito *feedback* e causalidade reversa [@Chien2013; 
@Dutra2023]. Assim como nos trabalhos de @Chien2013, @Krauter2013, @Aguiar2017 
e @Dutra2023, será utilizada defasagem de primeira ordem na variável resposta.

Foram desenvolvidos também modelos sob os métodos dos 
Mínimos Quadrados Ordinários (MQO) e Efeitos Fixos (EF), a fim de identificar 
se os modelos estáticos introduzem viés aos resultados, devido à presunção de que
a relação entre remuneração e desempenho seja endógena, com base no trabalho de 
@Wintoki2012.

Os modelos foram gerados utilizando duas estruturas, uma (equação 1) interagindo
a *dummy* de Covid-19 com o desempenho, a fim de verificar se a influência da performance
foi alterada no período da pandemia; e um segundo modelo (equação 2) com 
interação tripla, contendo a performance, a *dummy* de Covid-19 e a variável que
representa a concentração acionária em posse do maior controlador (representando
uma *proxy* de governança):

$$
y_{it} = \beta_0 + \beta_1y_{it-1} + \beta_2 perf_{it} + \beta_3 Covid_t + 
\beta_4 Cons_{it} + \beta_5 Contr_{it}
$$
$$
 + \beta_6 Tam_{it} + \beta_7 (perf_{it} * Covid_t) + \alpha_i + \gamma_t + \epsilon_{i,t} \tag{1}
$$

A equação 2 mantém estrutura semelhante, adicionando a variável $Contr_{it}$ 
à interação, para testar o efeito de uma medida de governança sobre a relação:

$$
y_{it} = \beta_0 + \beta_1y_{it-1} + \beta_2 perf_{it} + \beta_3 Covid_t + 
\beta_4 Cons_{it} + \beta_5 Contr_{it}
$$
$$
 + \beta_6 Tam_{it} + \beta_7 (perf_{it} * Covid_t * Contr_{it}) + \alpha_i + \gamma_t + \epsilon_{i,t} \tag{2}
$$

Em ambas equações, $y_{it}$ representa o logaritmo da remuneração total em $t$; $\beta_0$ o 
intercepto; $y_{it-1}$ é o *lag* da variável dependente; $perf_{it}$ representa o 
desempenho em $t$, assumindo tanto o retorno contábil medido pelo RNOA, quanto
o retorno acionário, além de ser segregado entre desempenho de mercado, de setor
e idiossincrático, conforme decomposições expostas na próxima subseção. $Covid_t$
é uma *dummy* que assume um para os anos de 2020, 2021 e 2022; $Cons_{it}$
representa o número de membros do conselho de administração; $Contr_{it}$ é o
percentual de ações ordinárias em posse do maior acionista controlador; $Tam_{it}$
é o tamanho da empresa, medido pelo logaritmo ativo total; $\alpha_i$ e $\gamma_t$ são,
respectivamente, efeitos fixos por firma e tempo; e $\epsilon_{i,t}$ é o termo
de erro da regressão.

Cabe ressaltar que a performance ($perf_{it}$) assumirá diferentes indicadores
em cada regressão, sendo: RNOA de mercado, RNOA de setor
e RNOA idiossincrático, conforme decomposições apresentadas na próxima
subseção. Da mesma forma, nas análises sobre o retorno acionário, $perf_{it}$
assumirá: retorno de mercado, retorno de setor e
retorno idiossincrático.

A estrutura econométrica proposta segue a formulação clássica de modelos 
lineares com efeitos fixos para dados em painel, conforme discutido 
por [@wooldridge2010] e [@baltagi2021], permitindo controlar a 
heterogeneidade não observável entre empresas e por choques comuns a 
todas as empresas em determinados períodos.

A significância estatística será avaliada utilizando níveis 
convencionais (1%, 5% e 10%) e a significância prática será discutida 
em termos de magnitude dos coeficientes estimados e das estimativas 
dos intervalos de confiança obtidos para os principais parâmetros. Além disso,
Os erros-padrão serão robustos à heterocedasticidade e agrupados 
(*clustered*) no nível da empresa para controlar possível 
correlação serial dentro das unidades observacionais.

### Decomposição das Medidas de Desempenho

A estratégia empírica baseia-se na decomposição do desempenho empresarial 
em componentes relativos, seguindo a metodologia de @Jackson2018
para segregar os desempenhos contábil e acionário entre retorno explicado pelo 
mercado, pelo setor e desempenho da própria empresa. Os setores são divididos
conforme classificação dos setores econômicos da B3.


A estratégia de decomposição de desempenho é utilizada em trabalhos clássicos sobre 
*pay for luck*, como @Bertrand2001 e @Garvey2006, com objetivo semelhante
ao do presente trabalho, apesar de os autores não explicitarem com tanta ênfase
a forma pela qual fazem a decomposição. O trabalho de @Jackson2018, apesar de
ter um objetivo distinto, utiliza a lógica de decomposição, explicitando como o
desempenho contábil é segregado em três fatores (desempenho de mercado, de setor
e idiossincrático); sendo esse último a principal referência metodológica da presente
pesquisa no que se refere à decomposição dos indicadores.

#### Decomposição do retorno contábil

Como indicador de desempenho contábil, será utilizado o Retorno sobre Ativos 
Operacionais Líquidos (*Return on Net Operating Assets* - RNOA), conforme 
cálculo demonstrado no trabalho de @Jackson2018:

$$
RNOA_{i,t} = \frac{OIADPQ_{i,t}}{NOA_{i,t}},\tag{3}
$$

onde OIADPQ - *Operating Income After Depreciation* (Resultado operacional após 
depreciação) e NOA - *Net Operation Assets* (Ativos operacionais líquidos).

A decomposição do RNOA segue o procedimento de @Jackson2018, 
isolando os componentes de mercado, setorial e específico da firma através 
das seguintes etapas:

1. Cálculo do RNOA de mercado, excluindo a empresa $i$:

$$
RNOA^M_{t} = \frac{\sum (OIADPQ_{t}) - OIADPQ_{i,j,t}}{\sum (NOA_{t}) - 
NOA_{i,j,t}},\tag{4}
$$

2. Cálculo do RNOA setorial excluindo a empresa $i$:

$$
RNOA^I_{j,t} = \frac{\sum (OIADPQ_{j,t}) - OIADPQ_{i,j,t}}{\sum (NOA_{j,t}) - 
NOA_{i,j,t}},\tag{5}
$$


3. Regressão para isolar o retorno setorial:

$$
RNOA^I_{j,t} = \beta_0 + \beta_1 RNOA^M_t + \epsilon_{j,t},\tag{6}
$$

o RNOA de setor é regredido sobre o RNOA de mercado, de forma que o resíduo
da regressão seja assumido como a rentabilidade do setor não explicada 
pelos efeitos do mercado.

4. Estimação da sensibilidade do retorno individual aos retornos de setor e 
mercado:

$$ 
RNOA_{i,j,t} = \beta'_0 + \beta'_1\hat{\epsilon_{j,t}} + \beta'_2RNOA^M_t + 
\epsilon'_{i,j,t},\tag{7}
$$

onde $\beta'_1$ é a sensibilidade ao retorno do setor e $\beta'_2$ é a 
sensibilidade ao retorno de mercado.

Posteriormente, após a obtenção dos betas, são estimados os três componentes de 
desempenho:

$$
MktRNOA_{i,j,t} = \hat{\beta'_2} * RNOA^M_t,\tag{8}
$$

$$
IndRNOA_{i,j,t} = \hat{\beta'_1} * \hat{\epsilon_{j,t}},\tag{9}
$$

$$
IdiosRNOA_{i,j,t} = RNOA_{i,j,t} - MktRNOA_{i,j,t}- IndRNOA_{i,j,t},\tag{10}
$$

sendo $MktRNOA_{i,j,t}$ o retorno contábil relativo ao mercado, $IndRNOA_{i,j,t}$ 
rentabilidade relativa ao setor e $IdiosRNOA_{i,j,t}$ a rentabilidade 
idiossincrática da firma.


#### Decomposição do retorno acionário

A segunda variável de desempenho utilizada é o retorno acionário. A lógica de
decomposição é a mesma utilizada no RNOA, adaptada com base no trabalho de @Jackson2018.
Entretanto, cabe ponderar que eles não utilizam o retorno acionário como variável de
qualquer medida em seu trabalho. No presente trabalho, o retorno acionário é 
proposto como um item de robustez à análise.

O retorno acionário, como uma medida de desempenho relacionada à remuneração, é
uma variável utilizada em diversos trabalhos clássicos nesse campo, como @Jensen1990,
@Bertrand2001 e @Garvey2006. No presente trabalho, o retorno é ponderado pelo ativo total; 
essa ponderação é utilizada por @Bertrand2001, e tem o objetivo de capturar o peso
de empresas de diversas dimensões. Considerando $R_t$ como o retorno acionário 
no período $t$ e 
$AT_t$ como o ativo total no período $t$, têm-se os seguintes passos para 
desagregação dos indicadores:

1. Cálculo do retorno acionário de mercado, excluindo a firma $i$:

$$
R^M_{t} = \frac{\sum R_{t} . AT_{t} - R_{i,t} . AT_{t}}{\sum (AT_{t}) 
- AT_{i,t}},\tag{11}
$$

onde $R^M_{t}$ é o retorno de mercado ponderado pelo ativo total
, excluindo a firma $i$;


2. Cálculo do retorno acionário setorial, excluindo a firma $i$: 

$$
R^I_{j,t} = \frac{ \sum (R_{j,t} \cdot AT_{j,t}) - R_{i,j,t} \cdot AT_{i,j,t}
}{\sum (AT_{j,t}) - AT_{i,j,t}},\tag{12}
$$

$R^I_{j,t}$ é o retorno do setor $j$ ponderado pelo ativo total, excluindo
a firma $i$;

3. Regressão para isolar o retorno setorial:

$$
R^I_{j,t} = \beta_0 + \beta_1 R^M_t + \epsilon_{j,t},\tag{13}
$$

O retorno do setor $R^I_{j,t}$ é regredido sobre o retorno de mercado $R^M_t$,
de forma que o resíduo da regressão $\epsilon_{j,t}$ assume o componente do retorno
setorial não explicado pelo mercado.

4. Regressão para estimar a sensibilidade da rentabilidade individual às variações
de setor e mercado: 

$$
R_{i,j,t} = \beta'_0 + \beta'_1 \hat{\epsilon}_{j,t} + \beta'_2 R^M_{t} + 
\epsilon'_{i,j,t},\tag{14}
$$

A equação acima estima a sensibilidade da rentabilidade individual $R_{i,j,t}$ 
às variações dos retornos setorial e de mercado. A rentabilidade da firma 
é regredida contra o componente residual do setor $\hat{\epsilon}_{j,t}$ e o
retorno de mercado $R^M_{t}$. Os coeficientes $\beta'_1$ e $\beta'_2$
capturam a exposição do desempenho da firma aos choques de setor e de mercado.

Após a estimação dos betas, são estimados os três componentes de desempenho 
medidos pelo retorno acionário:

$$MktR_{i,j,t} = \hat{\beta}'_2 .R^M_t, \tag{15}$$

$$IndR_{i,j,t} = \hat{\beta}'_1 . \hat{\epsilon}_{j,t},\tag{16}$$

$$IdiosR_{i,j,t} = R_{i,j,t} - MktR_{i,j,t} - IndR_{i,j,t},\tag{17}$$

onde: $MktR_{i,j,t}$ é o retorno acionário relativo de mercado, $IndR_{i,j,t}$
é o retorno acionário relativo por setor, e $IdiosR_{i,j,t}$ é o 
retorno idiossincrático da firma, não explicado pelas variações de mercado e 
setor.

O quadro abaixo apresenta um resumo das variáveis constantes no modelo 
econométrico, bem como autores utilizados como referências que utilizaram as 
mesmas métricas e justifiquem a aplicação neste estudo.

```{r}
#| label: tbl-variaveis
#| tbl-cap: "Descrição das variáveis utilizadas e principais referências"
#| echo: false
#| warning: false

library(kableExtra)
library(dplyr)

# Criando a tabela
tabela_variaveis <- data.frame(
  Variavel = c("$y$  (Variável dependente)", "$perf$", "$Covid$", "$Cons$", "$Contr$", "$Tam$"),
  Descricao = c(
    " Logaritmo da remuneração total média da diretoria executiva.", "\\textbf{Retorno contábil}: de mercado (equação 8), de setor (equação 9) e idiossincrático (equação 10). \\textbf{Retorno acionário}: de mercado (equação 15), de setor (equação 16) e idiossincrático (equação 17).", "Variável $dummy$ que assume 1 para o período da pandemia e 0 caso contrário.", "Número de membros do conselho de administração", "Percentual de ações ordinárias em posse do maior acionistra controlador. \\textbf{*Caso não haja um acionista controlador, a variável assume 0}", "Tamanho da empresa, representado pelo logaritmo dos ativos totais."
  ),
  Referencias = c(
    "Li e Yang (2022); Bedford et al. (2023); Ye, Chen e Kelly (2023); Borges et al. (2024); Abrar-ul-haq (2025).", "Bertrand e Mullainathan (2001);  Garvey e Milbourn (2006); Jackson, Plumlee e Rountree (2018)", "Ye, Chen e Kelly (2023); Muzata e Marozva (2023); Danysh-Hashemi (2023); Borges et al. (2024).", "Jin, Gao e Xiao (2021); Bedford et al. (2023); Özer, Aktaş e Merter (2024); Brandão (2024).; Abrar-ul-haq (2025).", "Bertrand e Mullainathan (2001).", " Jin, Gao e Xiao (2021); Ye, Chen e Kelly (2023); Danysh-Hashemi (2023); Prado et al. (2024)."
  )
)

# Gerando a tabela com kableExtra
tabela_variaveis %>%
  kbl(
    col.names = c("Variável", "Descrição", "Referências"),
    format = "latex",
    escape = FALSE,
    align = c("p{3cm}", "p{6cm}", "p{5.5cm}"),
    booktabs = FALSE,
    longtable = TRUE
  ) %>%
  kable_styling(
    font_size = 11,
    full_width = FALSE,
    latex_options = "basic"
  ) %>%
  column_spec(1, width = "3cm") %>%
  column_spec(2, width = "6cm") %>%
  column_spec(3, width = "5.5cm") %>%
  row_spec(0, bold = TRUE)

```


## Processamento e Análise dos Dados

Os procedimentos de importação e preparação dos dados, são
realizadas utilizando a linguagem R [@rlanguage]. Para execução
dos modelos foi utilizado o *software* Stata, executando as funções reg para as 
estimativas de MQO, xtreg para efeitos fixos e
e xtabond2 para GMM. As estratégias 
econométricas adotadas seguem as recomendações 
metodológicas consolidadas na literatura sobre dados em painel, 
conforme apresentado em [@wooldridge2010; @baltagi2021].
  
## Dados

As amostras são compostas por todas as empresas não financeiras da B3 que tiverem 
os dados necessários para a realização do estudo disponíveis no período de 2018 
a 2024. O período inicial se justifica pelo fato de que em 2018 a Comissão 
de Valores Mobiliários (CVM) conseguiu na justiça que as empresas de capital 
aberto tivessem que divulgar as remunerações de seus executivos 
[@Schincariol2018]. E o período final se refere ao último ano completo com dados
disponíveis.

Salienta-se também neste aspecto que a pesquisa visa abordar o período 
pós-Covid, a fim de identificar os efeitos de médio/longo prazo da pandemia no 
objeto de estudo. Coincidentemente, o período engloba dois anos pré-pandemia 
(2018 e 2019), três anos da pandemia (2020 a 2022) e dois anos pós-pandemia 
(2023 e 2024), uma vez que o fim da pandemia foi decretado em dezembro de 2022 
[@Saude2022]. Portanto, tem-se um equilíbrio de períodos fora da pandemia para 
análise.

Com relação à construção das bases dados, para a construção da base de retorno
contábil, a seleção inicial consistiu em 367 empresas com dados contábeis
disponíveis na Economatica. Com relação ao retorno acionário, a amostra inicial
continha 502 unidades. Neste caso, não se pode referir como empresas, pois existem
empresas repetidas com classes de ações diferentes, que foram mantidas para a
a análise.

Além das empresas financeiras, também foram excluídas empresas sob as seguintes
condições: empresas em recuperação judicial; empresas com dados faltantes de 
qualquer variável em qualquer ano; empresas que eram únicas em seu setor 
(pois inviabilizaria o cálculo do retorno setorial com o método de *leave one out*). 
Ao final, a base de dados para análise com o
RNOA conteve 92 empresas durante sete anos, em um painel balanceado com 644 
observações; e a base com retorno acionário foi composta por 145 classes de 
ações de diferentes empresas durante os sete anos, compondo um painel balanceado
com 1015 observações. Cabe salientar que a disposição dos dados é anual. 
A remuneração total média é obtida dividindo a remuneração total anual pelo 
número de membros remunerados, conforme dados disponibilizados nos formulários 
de referência da CVM.

Para a construção da variável de controle acionário (percentual de ações ordinárias em
posse do maior acionista controlador), foi considerada a informação da própria
CVM sobre a empresa possuir um controlador, em uma coluna com valores "Sim" e 
"Não". Para empresas com o item "Possui controlador" igual a "Sim", foi considerado
o percentual de ações ordinárias em posse do maior acionista; quando a variável
assume "Não", o valor é igual a zero, considerando que a empresa não possui um
acionista controlador.

Os dados financeiros das empresas foram coletados através da plataforma Economatica. 
Dados referentes à remuneração executiva, dados referentes ao conselho e demais 
estruturas de governança foram coletados nos formulários de referência da @CVM.
Para procedimento das análises foram utilizados os *softwares* RStudio e Stata.

# Resultados e Discussão {#sec-resultados}

## Análise descritiva

A seção de análise descritiva apresenta medidas de estatística descritiva de 
praxe em trabalhos dessa natureza. Além das tabelas com estatística descritiva,
são apresentados também histogramas com frequência das variáveis, gráficos de 
tendência e matrizes de correlação, em amostras separadas - uma para o RNOA, outra
para o retorno acionário.


A Tabela 5.1 apresenta as estatísticas descritivas da amostra do retorno
contábil - RNOA. A estatísticas descritivas denotam certa heterogeneidade na amostra.
A média da remuneração no período foi de 4,19 milhões, com uma mediana de 
2,81 milhões, indicando assimetria à direita; constatação reforçada pelo 
desvio-padrão (4,39) superior à média. A remuneração máxima no período foi de 
38,74 milhões em um ano, enquanto a mínima foi de 1849,50 reais (apresentado como 0,00
na tabela por razões de escala).

O conselho médio possui oito membros, com mínimo de três e máximo de 22. Com 
relação ao percentual de ações em posse do maior controlador, a média foi de 
35,81%, próxima à mediana de 36,21%. O RNOA médio foi de 0,17%, com mínimo de -2,32%
e máximo de 3,09%. A média do ativo total é de 38,86 milhões, e os valores mínimo
(0,08 milhões) e máximo (1124,80 milhões) evidenciam a heterogeneidade da amostra.

```{r}
# Análises descritivas básicas utilizando  a função describe do pacote psych

rnoa <- readRDS("C:/repositorios/dissertacao_igor_neves/dados-limpos/painel_Rnoa_final.rds")

library(dplyr)
library(tidyr)
library(knitr)

options(scipen = 999)

# Seleciona os dados apresentados

dados_sel <- rnoa |>
  select(Remuneracao_Total_Media, Numero_Membros, Perc_Controlador, Rnoa_firm, Ativo_Total) |>

  # Altera a escala da remuneração e ativo total para milhões
  
  mutate(
    Remuneracao_Total_Media = Remuneracao_Total_Media / 1e6,
    Ativo_Total = Ativo_Total / 1e6
  )

# Especificações da tabela

tabela <- dados_sel |>
  summarise(
    across(
      everything(),
      list(
        N = ~sum(!is.na(.)),
        Media = ~mean(., na.rm = TRUE),
        DP = ~sd(., na.rm = TRUE),
        Mediana = ~median(., na.rm = TRUE),
        Min = ~min(., na.rm = TRUE),
        Max = ~max(., na.rm = TRUE)
      )
    )
  ) |>
  pivot_longer(everything()) |>
  separate(name, into = c("Variavel", "Estatistica"), sep = "_(?=[^_]+$)") |>
  pivot_wider(names_from = Estatistica, values_from = value) |>
  mutate(across(where(is.numeric), ~round(., 2)))

# Altera os nomes para apresentação

tabela$Variavel <- c(
  "Remuneração total (milhões de reais)",
  "Tamanho do conselho",
  "Ações ON em posse do controlador (%)",
  "RNOA (%)",
  "Ativo Total (milhões de reais)"
)

#| label: tbl: est_rnoa
#| tbl-cap: "Estatísticas descritivas - Amostra do RNOA"

kable(tabela, caption = "Estatísticas descritivas - Amostra do RNOA")



```





A Tabela 5.2 apresenta as estatísticas descritivas das mesmas variáveis, porém
com uma amostra diferente, definida para analisar o retorno acionário. A média
da remuneração foi menor no período em relação à amostra do RNOA, com um valor 
de 3,63 milhões, superior à mediana de 2,43 milhões. Os valores máximo 
(38,74 milhões) e mínimo (1849,50) se repetem, evidenciando a heterogeneidade
dos pacotes de remuneração.

O tamanho médio do conselho é de 7,76, com mínimo de dois e máximo de 22. A média
do percentual de ações em posse do maior acionista controlador é de 41,79%. O 
retorno teve um valor médio de 17,23%. Chama atenção a amplitude do retorno, com
mínimo de -97,78% e máximo de 1767,53%. E o ativo total confirma a heterogeneidade
da amostra. O desvio-padrão (123,05) supera em muito a média (39,06), enquanto
os valores mínimo (0,02) e máximo (1124,80) denotam a amplitude no tamanho das
empresas representado pelos seus ativos.


```{r}
retorno <- readRDS("C:/repositorios/dissertacao_igor_neves/dados-limpos/painel_retorno_final.rds")

library(dplyr)
library(tidyr)
library(knitr)

options(scipen = 999)

# Seleciona os dados que serão tabelados

dados_sel <- retorno |>
  select(Remuneracao_Total_Media, Numero_Membros, Perc_Controlador, Retorno, Ativo_Total) |>

  # Altera a escala da remuneração e do ativo total para milhões
  
  mutate(
    Remuneracao_Total_Media = Remuneracao_Total_Media / 1e6,
    Ativo_Total = Ativo_Total / 1e6
  )

# Especificações da tabela

tabela <- dados_sel |>
  summarise(
    across(
      everything(),
      list(
        N = ~sum(!is.na(.)),
        Media = ~mean(., na.rm = TRUE),
        DP = ~sd(., na.rm = TRUE),
        Mediana = ~median(., na.rm = TRUE),
        Min = ~min(., na.rm = TRUE),
        Max = ~max(., na.rm = TRUE)
      )
    )
  ) |>
  pivot_longer(everything()) |>
  separate(name, into = c("Variavel", "Estatistica"), sep = "_(?=[^_]+$)") |>
  pivot_wider(names_from = Estatistica, values_from = value) |>
  mutate(across(where(is.numeric), ~round(., 2)))

# Altera os nomes da apresentação
tabela$Variavel <- c(
  "Remuneração total (milhões de reais)",
  "Tamanho do conselho",
  "Ações ON em posse do controlador (%)",
  "Retorno acionário",
  "Ativo Total (milhões de reais)"
)

kable(tabela, caption = "Estatísticas descritivas - Amostra do Retorno Acionário")
```


A **Figura 5.1** apresenta um histograma com a distribuição de frequência das 
variáveis utilizadas nos modelos do RNOA. Como evidenciado nas tabelas com
estatísticas descritivas, algumas variáveis apresentam assimetria. A remuneração
e o ativo total apresentam assimetria à direita, indicando heterogeneidade 
estrutural, indicando que a maior parte das empresas possui um porte menor.

As variáveis de retorno contábil representadas pelo RNOA apresentam maior simetria,
com uma maior frequência em torno de zero. O tamanho do conselho apresenta uma maior
concentração entre cinco e dez, apesar de apresentarem ocorrências abaixo de cinco
e acima de dez. Já, a variável que representa o percentual de ações em posse do
controlador, além de possuir uma grande dispersão de dados com relação aos 
percentuais, também apresenta uma elevada ocorrência de empresas sem controlador,
representado pelo número zero no histograma.

```{r}
library(tidyverse)


rnoa %>%
  mutate(Remuneracao_Total_Media = Remuneracao_Total_Media / 1e6,
         Ativo_Total = Ativo_Total / 1e6) %>%
  pivot_longer(
    cols = c(
      Remuneracao_Total_Media,
      Rnoa_firm,
      Numero_Membros,
      Perc_Controlador,
      Ativo_Total,
      Mkt_Rnoa,
      Ind_Rnoa,
      Idios_Rnoa
    )
  ) %>%
  ggplot(aes(x = value)) +
  
  geom_histogram(bins = 30,
                 fill = "steelblue",
                 alpha = 0.7) +
  
  facet_wrap(~ name, scales = "free", labeller = as_labeller(
    c(
      Remuneracao_Total_Media = "Remuneração (milhões)",
      Numero_Membros = "Tamanho do conselho",
      Perc_Controlador = "% Controlador",
      Ativo_Total = "Ativo Total (milhões)",
      Mkt_Rnoa = "RNOA de Mercado",
      Ind_Rnoa = "RNOA de Indústria",
      Idios_Rnoa = "RNOA Idiossincrático",
      Rnoa_firm = "RNOA por empresa"
    )
  )) +
  
  labs(x = "Valores", y = "Frequência") +
  
  theme_minimal() +
  theme(
    plot.background = element_rect(color = "black", fill = NA) # borda externa
  )
```


A **Figura 5.2** apresenta os histogramas das variáveis da base de dados da análise
do retorno acionário, e a ditribuição dos dados é semelhante à da encontrada na
base do RNOA. O ativo total apresenta forte assimetria à direita, indicando que
poucas empresas possuem um tamanho muito grande. O retorno idiossincrático também
apresenta assimetria à direita, assim como o retorno por empresa, que é o retorno
individual de cada empresa, sem decomposição.O retorno de indústria apresenta-se
bem mais simétrico, mais próximo de uma distribuição normal; enquanto o retorno 
de mercado apresenta-se menos simétrico, apesar da distribuição centrada em zero
e de poucos valores extremos.

As variáveis de governança apresentam configuração bem semelhante às apresentadas
na base do RNOA, com uma distribuição bastante irregular e diversa. Grande parte
das empresas têm entre cinco e dez conselheiros, e os percentuais de controle
mais frequentes são zero (ausência de controle) e 50% das ações ordinárias.Por fim,
a remuneração apresenta assimetria à direita, indicando que poucas empresas pagam
remunerações excessivamente altas em relação à média.



```{r}
library(tidyverse)


retorno %>%
  mutate(Remuneracao_Total_Media = Remuneracao_Total_Media / 1e6,
         Ativo_Total = Ativo_Total / 1e6) %>%
  pivot_longer(
    cols = c(
      Remuneracao_Total_Media,
      Retorno,
      Numero_Membros,
      Perc_Controlador,
      Ativo_Total,
      Mkt_Retorno,
      Ind_Retorno,
      Idios_Retorno
    )
  ) %>%
  ggplot(aes(x = value)) +
  
  geom_histogram(bins = 30,
                 fill = "steelblue",
                 alpha = 0.7) +
  
  facet_wrap(~ name, scales = "free", labeller = as_labeller(
    c(
      Remuneracao_Total_Media = "Remuneração (milhões)",
      Numero_Membros = "Tamanho do conselho",
      Perc_Controlador = "% Controlador",
      Ativo_Total = "Ativo Total (milhões)",
      Mkt_Retorno = "Retorno de Mercado",
      Ind_Retorno = "Retorno de Indústria",
      Idios_Retorno = "Retorno Idiossincrático",
      Retorno = "Retorno por empresa"
    )
  )) +
  
  labs(x = "Valores", y = "Frequência") +
  
  theme_minimal() +
  theme(
    plot.background = element_rect(color = "black", fill = NA) # borda externa
  )
```

A **Figura 5.3** apresenta gráficos de tendência temporal da remuneração e dos
indicadores de desempenho. Cabe ressaltar que o indicador "RNOA médio" é a 
a média simples da rentabilidade das empresas, sem desagregação. Nota-se que
a remuneração média seguiu tendência de crescimento durante o período, com leve
estabilidade estabilidade entre os anos de 2021 e 2022. Entretanto, os indicadores
de desempenho, representados pelo retorno contábil neste caso, apresentaram 
comportamento volátil no período.

O RNOA de mercado apresentou forte crescimento entre 2020 e 2021, seguido de uma 
queda constante até o fim do período analisado, evidenciando uma queda da
rentabilidade operacional do mercado no período pós pandemia. O RNOA médio 
comportamento semelhante, com leve crescimento até 2022 e posterior queda até o
final do período, apesar de apresentar um variações menos bruscas. O RNOA de 
indústria e idiossincrático apresentam comportamentos mais voláteis e 
sem tendência definida, o que pode evidenciar a influência de fatores específicos
sobre o desempenho das empresas e setores.




```{r}
# Constrói dois gráficos de tendência temporal para analisar o comportamento da remuneração e do Rnoa

library(ggplot2)

rnoa %>%
  group_by(Ano) %>%
  summarise(
    `Remuneração média` = mean(Remuneracao_Total_Media, na.rm = TRUE),
    `RNOA médio` = mean(Rnoa_firm, na.rm = TRUE),
    `RNOA de mercado` = mean(Mkt_Rnoa, na.rm = TRUE),
    `RNOA de indústria` = mean(Ind_Rnoa, na.rm = TRUE),
    `RNOA idiossincrático` = mean(Idios_Rnoa, na.rm = TRUE)
  ) %>%
  pivot_longer(-Ano, names_to = "Variavel", values_to = "Valor") %>%
  ggplot(aes(Ano, Valor, group = Variavel)) +
  geom_line() +
  facet_wrap(~Variavel, scales = "free_y") +
  theme_minimal() +
theme(
  plot.background = element_rect(color = "black", fill = NA, linewidth = 0.5)
)

```

A **Figura 5.4** apresenta os a tendência da remuneração executiva e o retorno
acionário no período. Apesar de movimentos diferentes da performance no decorrer
dos anos, um padrão se mantém: a persistência do crescimento da remuneração e 
volatilidade do desempenho. Se na amostra do RNOA a remuneração apresentou certa
estabilidade entre 2021 e 2022, na amostra do retorno acionário a remuneração teve
um maior crescimento nesse período.

O retorno de mercado apresentou forte oscilação, com queda acentuada de 2019 a 2020,
seguida por recuperação até 2023 e uma nova queda brusca no ano de 2024. O retorno
médio, que é a média aritmética simples dos retornos, apresentou comportamento
semelhante, com destacadas quedas nos anos de 2020 e 2024. O retorno idiossincrático
apresentou forte oscilação, iniciando a trajetória da série com média negativa,
reguperação até o ano de 2020 e uma posterior e bruta queta até o ano de 2022. O
mesmo é observado no retorno de indústria, com trajetória ascendente no início 
da série e uma queda acentuada no período da pandemia.


```{r}
# Constrói dois gráficos de tendência temporal para analisar o comportamento da remuneração e do retorno

library(ggplot2)

retorno %>%
  group_by(Ano) %>%
  summarise(
    `Remuneração média` = mean(Remuneracao_Total_Media, na.rm = TRUE),
    `Retorno médio` = mean(Retorno, na.rm = TRUE),
    `Retorno de mercado` = mean(Mkt_Retorno, na.rm = TRUE),
    `Retorno de indústria` = mean(Ind_Retorno, na.rm = TRUE),
    `Retorno idiossincrático` = mean(Idios_Retorno, na.rm = TRUE)
  ) %>%
  pivot_longer(-Ano, names_to = "Variavel", values_to = "Valor") %>%
  ggplot(aes(Ano, Valor, group = Variavel)) +
  geom_line() +
  facet_wrap(~Variavel, scales = "free_y") +
  theme_minimal() +
theme(
  plot.background = element_rect(color = "black", fill = NA, linewidth = 0.5)
)
    
```

A **Figura 5.5** apresenta a matriz de correlação dos dados presentes na amostra
do RNOA. Em geral, a matriz demonstra a ocorrência de correlações majoritariamente
fracas e moderadas entre as variáveis. A maior correlação é entre a remuneração
e o ativo total, com um coeficiente de 0,52, sendo uma evidência de que empresas
maiores pagam maiores salários. O tamanho do conselho também apresentou correlação
positiva com a remuneração (0,27), indicando que empresas com conselhos maiores
pagam uma maior remuneração. Em contrapartida, a concentração acionária 
(% controlador) apresentou correlação negativa (-0,25) com a remuneração.

Com relação às variáveis de desempenho contábil, essas apresentaram relação quase nula
com a remuneração executiva; um indício de que remuneração e desempenho não
estiveram alinhados. Destaca-se ainda a correlação mais elevada entre o RNOA
idiossincrático e RNOA médio (média simples do retorno contábil), de 0,55,
sendo um indício de que componentes específicos da firma contribuem para o 
desempenho agregado das empresas. Destaca-se ainda a correlação forte e negativa
(-0,72) do RNOA idiossincrático com o RNOA de mercado.

Os resultados apresentam relação quase inexistente entre o desempenho contábil e
a remuneração executiva. as variáveis de governança apresentam relações distintas,
enquanto o tamanho da empresa, representado pelo ativo total, apresenta maior 
relação com a remuneração.


```{r}
# Constrói matriz de correlação entre as variáveis

correlacao_Rnoa <- rnoa %>%
  select(
    Remuneracao_Total_Media_log,
    Rnoa_firm,
    Perc_Controlador,
    Numero_Membros,
    Ativo_Total_log,
    Mkt_Rnoa,
    Ind_Rnoa,
    Idios_Rnoa
  ) %>%
  cor()

colnames(correlacao_Rnoa) <- c ("Remuneração média (log)", "Rnoa médio", "% Controlador",
                                "Tamanho do conselho", "Ativo Total (log)", 
                                "Rnoa de mercado", "Rnoa de indústria", 
                                "Rnoa idiossincrático")

rownames(correlacao_Rnoa) <- colnames(correlacao_Rnoa)

# Exibe graficamente as correlações por meio da função ggcorrplot

library(ggcorrplot)
ggcorrplot(correlacao_Rnoa,
           type = "upper",
           lab = TRUE,
           lab_size = 2.5,
           hc.order = FALSE) +
  theme_minimal() +
  theme(
    axis.text.x = element_text(size = 10, angle = 45, hjust = 1),
    axis.text.y = element_text(size = 10),
    axis.title.x = element_blank(),
    axis.title.y = element_blank(),
    plot.background = element_rect(color = "black", fill = NA, linewidth = 1),
    plot.margin = margin(10, 10, 10, 10)
  )
```

A **Figura 5.6** apresenta a matriz de correlação da base de dados do retorno
acionário e, no geral, os resultados se assemelham às correlações encontradas com
o RNOA. A relação do tamanho da empresa e das medidas de governança com a remuneração
se mantém em direção e em dimensão. Ativo total (0,58) e tamanho do conselho (0,36)
apresentam relação positiva com a remuneração, enquanto a concentração acionária
apresenta relação negativa (-0,21).

Os indicadores de desempenho, nesse caso representados pelo retorno acionário,
tiveram correlação igualmente fraca, apesar de terem os sinais invertidos em relação
aos indicadores contábeis. No RNOA idiossincrático e de indústria, a correlação
foi positiva, enquanto o RNOa de mercado apresentou correlação negativa. Já na 
análise do retorno acionário, os sinais se invertem: o componente idiossincrático
e o de indústria apresentam  correlações negativas (apesar de fracas); e o componente
de mercado apresenta sinal positivo, apesar de também ser quase nulo.

Não se pode afirmar com bastante assertividade sobre a influência dos fatores sobre
a remuneração de forma isolada; mas algumas relações parecem se desenhar de forma
mais concreta: as relações positivas do ativo total e do tamanho do conselho com
a remuneração; e a relação negativa da concentração acionária. Destaca-se também,
em ambos os casos, a falta de definição sobre a relação existente entre remuneração
e desempenho.


```{r}
# Constrói matriz de correlação entre as variáveis

correlacao_Retorno <- retorno %>%
  select(
    Remuneracao_Total_Media_log,
    Retorno,
    Perc_Controlador,
    Numero_Membros,
    Ativo_Total_log,
    Mkt_Retorno,
    Ind_Retorno,
    Idios_Retorno
  ) %>%
  cor()

colnames(correlacao_Retorno) <- c ("Remuneração média (log)", "Retorno médio", "% Controlador",
                                "Tamanho do conselho", "Ativo Total (log)", 
                                "Retorno de mercado", "Retorno de indústria", 
                                "Retorno idiossincrático")

rownames(correlacao_Retorno) <- colnames(correlacao_Retorno)

# Exibe graficamente as correlações por meio da função ggcorrplot

library(ggcorrplot)
library(ggcorrplot)
ggcorrplot(correlacao_Retorno,
           type = "upper",
           lab = TRUE,
           lab_size = 2.5,
           hc.order = FALSE) +
  theme_minimal() +
  theme(
    axis.text.x = element_text(size = 10, angle = 45, hjust = 1),
    axis.text.y = element_text(size = 10),
    axis.title.x = element_blank(),
    axis.title.y = element_blank(),
    plot.background = element_rect(color = "black", fill = NA, linewidth = 1),
    plot.margin = margin(10, 10, 10, 10)
  )
```


A tendência de alta da remuneração em um período de crise, como encontrada na
análise descritiva, não é um fato incomum. O trabalho de @Bivens2022 analisou 
a proporção da remuneração dos executivos nos EUA em relação à remuneração
dos demais trabalhadores da indústria e, em uma série que analisa essa proporção
desde os anos 60, a maior diferença histórica foi registrada em 2021, quando um
executivo ganhou em média 398,8 vezes o que ganhava um trabalhador comum. Destaca-se
ainda picos nessa relação identificados de 2000 e 2007; anos em que estouraram
as bolhas econômicas do ponto com e do *subprime*.

Cabe ressaltar que o estudo de @Bivens2022 analisa a desigualdade salarial entre
executivos e demais trabalhadores; não os salários em si. Entretanto, outros
trabalhos encontraram evidências do aumento dos salários no período da pandemia.
@Ye2023 identificaram um aumento de 29,6% na remuneração executiva durante o
o período de 2020-2021. A alta da remuneração durante o período da pandemia também
foi identificada por @Bedford2023, que identificaram ainda uma redução da
remuneração fixa acompanhada por um aumento em bônus e remuneração variável, em 
um movimento que os autores classificam como um corte simbólico de salários.

Por outro lado, @Alves2021, em um *design* semelhante ao estudo de @Bedford2023,
encontraram evidências de que os cortes salariais anunciados foram, de fato
executados; sendo uma forma pela qual os executivos "compartilharam a dor" de 
acionistas e demais partes. Essa divergência nos resultados de tais estudos é um
ponto importante no intuito de entender que diferentes contextos podem propiciar
diferentes resultados.

## Análise dos modelos - RNOA

A presente seção apresenta a análise dos modelos que utilizam o desempenho contábil
- neste caso representado pelo Retorno sobre os Ativos Operacionais Líquidos - 
como variável explicativa.Cada tabela apresenta dois modelos executados com cada
um dos três métodos
utilizados, contendo todos as mesmas variáveis, com exceção da variável de
interação. No primeiro modelo de cada tabela, a interação é feita entre a
variável de desempenho e a *dummy* Covid; enquanto no segundo modelo de cada 
tabela é utilizada uma interação tripla entre desempenho, a *dummy* de Covid
e a variável de concentração acionária. Cada modelo é estimado pelos três 
métodos: MQO, EF e GMM-Sys.

Nesta seção, em todos os modelos dinâmicos o teste de Arellano-Bond identificou
ausência de autocorrelação serial de primeira e segunda ordem, em um nível de 
significância de 5%. Além disso,
tanto os testes de Hansen quanto Sargan não rejeitaram a hipótese nula da validade
dos instrumentos.

A Tabela 4.3 apresenta os modelos tendo o RNOA de mercado como variável explicativa.
Nos modelos M1 e M2, tanto o MQO e EF, quanto o modelo dinâmico apresentam um sinal
negativo no coeficiente associado ao desempenho. Entretanto, sem significância
estatística. Um indício de que o resultado contábil operacional do mercado no 
período não exerceu influência sobre a remuneração. A *dummy* referente ao 
período da pandemia não apresentou significância estatística nos modelos estáticos
e foi omitida no modelo dinâmico; não sendo possível fazer uma inferência sobre
uma possível influência do período pandêmico sobre a remuneração.

Com relação às variáveis de governança, o tamanho do conselho não exerceu influência
significativa sobre a remuneração pelas estimativas de MQO e Efeitos Fixos; entretanto,
no M1, o GMM aponta um coeficiente significativo de -0,10, representando uma queda de 
aproximadamente 10% na remuneração a cada unidade adicionada ao conselho, mantendo
as demais variáveis constantes. No segundo modelo, a estimativa sobre o controle
não foi significativa. A variável referente ao controle acionário não
apresentou significância estatística nos modelos de Efeitos Fixos e, embora tenha apresentado significância estatística pelo MQO e no GMM do M2, o efeito econômico é quase insignificante.

O tamanho da empresa, representado pelo logaritmo dos ativos totais, se mostra 
como a variável mais relevante na explicação da remuneração. A significância
ao nível de 1% encontrada no MQO, EF e GMM, além do efeito econômico na casa
de 20% - 0,29 no MQO e EF; 0,23 e 0,21 no GMM - demonstram consistência no 
indício de que empresas maiores pagam maiores salários aos seus executivos. 
Por fim, destaca-se também os coeficientes significativos de 0,43 e 0,41 na
defasagem da remuneração, indicando uma persistência moderada da remuneração.



\begin{table}[H]\centering
\scriptsize
\caption{Comparação entre modelos estáticos e dinâmicos - RNOA de mercado}

\resizebox{\textwidth}{!}{
\begin{tabular}{l*{6}{c}}
\toprule
                    & \multicolumn{3}{c}{M1} & \multicolumn{3}{c}{M2} \\
\cmidrule(lr){2-4} \cmidrule(lr){5-7}
                    & MQO & EF & GMM & MQO & EF & GMM \\
\midrule
Desempenho            & -0.15 & -0.15 & -0.16 & -0.11 & -0.04 & -0.23 \\
                    & [-0.61,0.31] & [-0.58,0.28] & [-0.50,0.18] & [-0.55,0.33] & [-0.39,0.32] & [-0.99,0.52] \\
\addlinespace
Covid               & 0.14 & 0.15 &  & 0.15 & 0.15 &  \\
                    & [-0.04,0.32] & [-0.07,0.36] &  & [-0.03,0.32] & [-0.06,0.36] &  \\
\addlinespace
Conselho                & 0.01 & 0.01 & -0.10$^{**}$ & 0.01 & 0.01 & -0.07 \\
                    & [-0.04,0.06] & [-0.03,0.05] & [-0.19,-0.02] & [-0.04,0.06] & [-0.03,0.05] & [-0.18,0.04] \\
\addlinespace
Controlador               & -0.01$^{***}$ & -0.00 & -0.01$^{*}$ & -0.01$^{***}$ & -0.00 & -0.01$^{**}$ \\
                    & [-0.01,-0.00] & [-0.01,0.00] & [-0.02,0.00] & [-0.01,-0.01] & [-0.01,0.00] & [-0.02,-0.00] \\
\addlinespace
Tamanho                 & 0.29$^{***}$ & 0.29$^{***}$ & 0.23$^{***}$ & 0.29$^{***}$ & 0.29$^{***}$ & 0.21$^{**}$ \\
                    & [0.17,0.40] & [0.11,0.46] & [0.08,0.38] & [0.17,0.40] & [0.11,0.46] & [0.05,0.36] \\
\addlinespace
int\_Desempenho\_Covid  & 0.09 & 0.12 & 0.13 &  &  &  \\
                    & [-0.09,0.27] & [-0.11,0.35] & [-0.06,0.31] &  &  &  \\
\addlinespace
L.Remuneracao
                    &  &  & 0.43$^{**}$ &  &  & 0.42$^{**}$ \\
                    &  &  & [0.09,0.78] &  &  & [0.05,0.79] \\
\addlinespace
int\_Desempenho\_Covid\_Controlador
                    &  &  &  & 0.00 & 0.00 & 0.00 \\
                    &  &  &  & [-0.01,0.01] & [-0.00,0.01] & [-0.00,0.01] \\
\midrule
AR(1) p-valor       &  &  & 0.116 &  &  & 0.108 \\
AR(2) p-valor       &  &  & 0.161 &  &  & 0.158 \\
Hansen p-valor      &  &  & 0.697 &  &  & 0.531 \\
Sargan p-valor      &  &  & 0.651 &  &  & 0.390 \\
N. instrumentos     &  &  & 21 &  &  & 21 \\
N. observações      & 644 & 644 & 552 & 644 & 644 & 552 \\
\bottomrule
\multicolumn{7}{l}{\footnotesize Intervalos de confiança entre colchetes} \\
\multicolumn{7}{l}{\footnotesize * p<0.10, ** p<0.05, *** p<0.01} \\
\end{tabular}
}
\end{table}

A Tabela 4.4 apresenta os modelos utilizando o RNOA de indústria como variável
explicativa, buscando entender como o desempenho operacional médio dos diferentes
setores influenciou na remuneração dos executivos no período. Os resultados dos 
modelos M3 e M4 utilizando diferentes estimadores econométricos, dão um panorama
quanto aos probelmas oriundos da endogeneidade, conforme expressado por @Wintoki2012.

Mais especificamente, as diferenças encontradas nos sinais da estimação do desempenho
demonstram esse problema. No M3 e M4, o estimador de efeitos fixos apresentou
uma influência positiva do desempenho de indústria sobre a remuneração, sendo que 
a estimativa em M3 foi positiva e significativa a 1%. Já nos modelos dinâmicos,
as estimativas foram negativas e no GMM do M4, a estimativa foi negativa e 
significativa. Apesar da falta de significância estatística, a mesma inversão 
de sinais foi observada nas estimativas das variáveis Covid e Conselho; evidenciando
um possível problema de viés causado por endogeneidade.

No modelo M4, o GMM apresenta um coeficiente para o desempenho de -1,85, significativo
ao nível de 5%. Ou seja, um aumento de um ponto percentual no desempenho operacional
da indústria leva a remuneração executiva a cair, em média, 1,85%. A variável 
referente ao controle acionário, apesar de apresentar coerência quanto
aos sinais, apresentou significância apenas nas estimativas de MQO e na estimativa
do GMM do M3; entretanto, com efeito econômico ínfimo.

Novamente, o tamanho da empresa e a defasagem da remuneração apresentaram coerência 
na explicação da remuneração. Com relação ao tamanho, todas as estimativas foram
significativas e semelhantes com relação à proporção, com coeficientes na casa de
0,20. Considerando o GMM, o aumento de 1% no ativo total da empresa, está associado,
em média, a um aumento de cerca de 0,20% na remuneração executiva.

Com relação à defasagem da remuneração, essa também apresentou consistência 
em relação aos modelos anteriores. No M3 e M4 as estimativas dos coeficientes foram
de 0,47 e 0,59, estatisticamente significativas em níveis de 5% e 1%, respectivamente.
Sendo um indício de que existe persistência na remuneração, e que a remuneração 
passada influência a remuneração futura.

As variáveis de interação também demonstraram divergência entre as estimativas
por efeitos fixos e GMM. No M3, a interação entre o desempenho e *dummy* Covid
apresentou um efeito negativo considerável (-0,48) e significativo a 1% sobre a
remuneração, enquanto no GMM o efeito foi positivo e não significativo.

No M4, o GMM aponta um resultado interessante quanto à interação tripla. O 
coeficiente positivo e significativo de 0,08 da interação demonstra que, durante
o período da pandemia, o desempenho operacional setorial deixou de influenciar
negativamente a remuneração dos executivos de empresas com controle acionário
mais concentrado. Tal resultado pode ser um indício de maior alinhamento
entre remuneração e desempenho em empresas com controle acionário mais concentrado.


\begin{table}[H]\centering
\scriptsize
\def\sym#1{\ifmmode^{#1}\else\(^{#1}\)\fi}
\caption{Comparação entre modelos estáticos e dinâmicos - RNOA de indústria}

\resizebox{\textwidth}{!}{
\begin{tabular}{l*{6}{c}}
\toprule
                    & \multicolumn{3}{c}{M3} & \multicolumn{3}{c}{M4} \\
\cmidrule(lr){2-4} \cmidrule(lr){5-7}
                    & MQO & EF & GMM & MQO & EF & GMM \\
\midrule
Desempenho            & -0.05 & 0.52\sym{***} & -0.89 & -0.09 & 0.24 & -1.85\sym{**} \\
                    & [-1.10,1.00] & [0.20,0.85] & [-5.43,3.64] & [-0.38,0.21] & [-0.12,0.60] & [-3.47,-0.23] \\
\addlinespace
Covid               & 0.15 & 0.16 & -0.15\sym{*} & 0.16\sym{*} & 0.16 & -0.12 \\
                    & [-0.04,0.33] & [-0.06,0.37] & [-0.31,0.02] & [-0.03,0.34] & [-0.06,0.37] & [-0.32,0.07] \\
\addlinespace
Conselho                & 0.01 & 0.01 & -0.11 & 0.01 & 0.01 & -0.12\sym{*} \\
                    & [-0.04,0.06] & [-0.03,0.05] & [-0.28,0.06] & [-0.04,0.06] & [-0.03,0.05] & [-0.25,0.01] \\
\addlinespace
Controlador               & -0.01\sym{***} & -0.00 & -0.01\sym{**} & -0.01\sym{***} & -0.00 & -0.01\sym{*} \\
                    & [-0.01,-0.01] & [-0.01,0.00] & [-0.02,-0.00] & [-0.01,-0.01] & [-0.01,0.00] & [-0.02,0.00] \\
\addlinespace
Tamanho                 & 0.29\sym{***} & 0.29\sym{***} & 0.22\sym{**} & 0.29\sym{***} & 0.29\sym{***} & 0.20\sym{**} \\
                    & [0.17,0.40] & [0.12,0.46] & [0.05,0.40] & [0.17,0.40] & [0.12,0.46] & [0.02,0.38] \\
\addlinespace
int\_Desempenho\_Covid  & 0.25 & -0.48\sym{***} & 0.92 &  &  &  \\
                    & [-1.65,2.15] & [-0.79,-0.17] & [-3.72,5.56] &  &  &  \\
\addlinespace
L.Remuneracao
                    &  &  & 0.47\sym{**} &  &  & 0.59\sym{***} \\
                    &  &  & [0.04,0.90] &  &  & [0.15,1.02] \\
\addlinespace
int\_Desempenho\_Covid\_Controlador
                    &  &  &  & 0.01 & -0.00 & 0.08\sym{***} \\
                    &  &  &  & [-0.01,0.04] & [-0.01,0.01] & [0.02,0.13] \\
\midrule
AR(1) p-valor       &  &  & 0.131 &  &  & 0.097 \\
AR(2) p-valor       &  &  & 0.213 &  &  & 0.156 \\
Hansen p-valor      &  &  & 0.486 &  &  & 0.536 \\
Sargan p-valor      &  &  & 0.448 &  &  & 0.790 \\
N. instrumentos     &  &  & 21 &  &  & 21 \\
N. observações      & 644 & 644 & 552 & 644 & 644 & 552 \\
\bottomrule
\multicolumn{7}{l}{\footnotesize Intervalos de confiança entre colchetes} \\
\multicolumn{7}{l}{\footnotesize * p<0.10, ** p<0.05, *** p<0.01} \\
\end{tabular}
}
\end{table}

A Tabela 4.5 apresenta os modelos que têm como variável explicativa o desempenho 
contábil idiossincrático. Os resultados apontam a falta de influência do 
desempenho isolado da firma sobre a remuneração executiva. Em todas as estimativas
não houve significância. Apesar no modelo M6, o GMM ter apontado significância 
a 10%, o intervalo de confiança passa por zero, não sendo uma evidência robusta
da relação entre o desempenho individual e a remuneração executiva.

A *dummy* de Covid foi omitida nas estimativas por GMM e não significativa em MQO
e EF. O tamanho do conselho de administração não apresentou evidência significativa
de influência sobre a remuneração; bem como a variável de controle acionário, que
apresentou significância apenas pelo MQO, mas com efeito econômico infímo.

Assim como nos modelos anteriores, a evidência mais consistente da explicação 
da remuneração executiva está no tamanho das empresas e no fator de persistência
da remuneração. O tamanho foi positivo e significativo em todas as estimativas,
e considerando o GMM, um aumento de 1% no ativo total implica em um aumento de 
pouco mais de 0,20% na remuneração executiva.

Outro resultado consistente apresentado pelas estimativas por GMM é a persistência
dinâmica. O coeficiente de 0,44 indica que um aumento de 1% na remuneração em 
período anterior está associado a um aumento de, em média, 0,44% na remuneração
corrente, mantendo todas demais variáveis constantes.


\begin{table}[H]\centering
\scriptsize
\def\sym#1{\ifmmode^{#1}\else\(^{#1}\)\fi}
\caption{Comparação entre modelos estáticos e dinâmicos - RNOA idiossincrático}

\resizebox{\textwidth}{!}{
\begin{tabular}{l*{6}{c}}
\toprule
                    & \multicolumn{3}{c}{M5} & \multicolumn{3}{c}{M6} \\
\cmidrule(lr){2-4} \cmidrule(lr){5-7}
                    & MQO & EF & GMM & MQO & EF & GMM \\
\midrule
Desempenho          & 0.11 & 0.04 & 0.26 & 0.07 & 0.02 & 0.32\sym{*} \\
                    & [-0.08,0.30] & [-0.11,0.18] & [-0.15,0.66] & [-0.13,0.27] & [-0.12,0.16] & [-0.03,0.67] \\
\addlinespace
Covid               & 0.14 & 0.16 &  & 0.14 & 0.15 &  \\
                    & [-0.04,0.33] & [-0.06,0.38] &  & [-0.05,0.32] & [-0.07,0.37] &  \\
\addlinespace
Conselho                & 0.01 & 0.01 & -0.10 & 0.01 & 0.01 & -0.10 \\
                    & [-0.04,0.06] & [-0.03,0.05] & [-0.25,0.05] & [-0.04,0.06] & [-0.03,0.05] & [-0.25,0.06] \\
\addlinespace
Controlador               & -0.01\sym{***} & -0.00 & -0.01 & -0.01\sym{***} & -0.00 & -0.00 \\
                    & [-0.01,-0.01] & [-0.01,0.00] & [-0.01,0.00] & [-0.01,-0.01] & [-0.01,0.00] & [-0.01,0.00] \\
\addlinespace
Tamanho                 & 0.28\sym{***} & 0.29\sym{***} & 0.23\sym{**} & 0.28\sym{***} & 0.29\sym{***} & 0.22\sym{**} \\
                    & [0.17,0.40] & [0.11,0.46] & [0.04,0.42] & [0.17,0.40] & [0.11,0.46] & [0.04,0.40] \\
\addlinespace
int\_Desempenho\_Covid & -0.01 & -0.04 & -0.12 &  &  &  \\
                    & [-0.25,0.23] & [-0.25,0.18] & [-0.40,0.15] &  &  &  \\
\addlinespace
L.Remuneracao
                    &  &  & 0.44\sym{**} &  &  & 0.44\sym{***} \\
                    &  &  & [0.11,0.77] &  &  & [0.11,0.77] \\
\addlinespace
int\_Desempenho\_Covid\_Controlador
                    &  &  &  & 0.00 & 0.00 & -0.00 \\
                    &  &  &  & [-0.00,0.01] & [-0.00,0.01] & [-0.02,0.01] \\
\midrule
AR(1) p-valor       &  &  & 0.137 &  &  & 0.144 \\
AR(2) p-valor       &  &  & 0.203 &  &  & 0.214 \\
Hansen p-valor      &  &  & 0.614 &  &  & 0.608 \\
Sargan p-valor      &  &  & 0.573 &  &  & 0.567 \\
N. instrumentos     &  &  & 21 &  &  & 21 \\
N. observações      & 644 & 644 & 552 & 644 & 644 & 552 \\
\bottomrule
\multicolumn{7}{l}{\footnotesize Intervalos de confiança entre colchetes} \\
\multicolumn{7}{l}{\footnotesize * p<0.10, ** p<0.05, *** p<0.01} \\
\end{tabular}
}
\end{table}

Para análise em relação à literatura, as estimativas dos parâmetros consideradas
serão as desenvolvidas através do GMM. É importante ressaltar que o desenvolvimento
de estimativas através de Mínimos Quadrados Ordinários e Efeitos Fixos são para
fins de robustez e complemento à análise, buscando investigar o efeito da
endogeneidade em modelos estáticos, conforme o trabalho de @Wintoki2012.

Com relação aos indicadores de desempenho, divididos entre desempenho de mercado e
de indústria (ambos componentes de sorte) e idiossincrático (habilidade dos
executivos), os resultados apontaram direções e significâncias distintas.

O primeiro indicador de desempenho analisado, a rentabilidade do mercado (GMM do
M1 e M2), apresentou sinal negativo, mas sem qualquer significância. No contexto
dessa pesquisa, a inferência é que a rentabilidade operacional do mercado como
um todo não exerceu qualquer influência sobre a remuneração executiva no período.
Essa é uma evidência de não ocorrência do *pay for luck*; ou seja, o desempenho
geral do mercado não exerceu qualquer influência sobre a remuneração executiva.

Essa ausência de relação encontra evidência na literatura. @Garvey2006 apontam
que a sensibilidade da remuneração em relação a fatores externos é assimétrica,
sendo que no contexto de sua análise os autores encontraram evidências de que
a remuneração tem uma relação positiva com o que eles chamam de "boa sorte", ou
movimentos positivos do mercado; e em contrapartida não existe relação na mesma
proporção com a "má sorte", ou desempenho negativo do mercado. O trabalho mais 
proeminente a respeito do conceito de *pay for luck*, que é o de 
@Bertrand2001, também encontrou evidências de que a relação entre desempenho
e remuneração era enfraquecida em períodos de queda do mercado.

Na análise do desempenho contábil da indústria (M3 e M4) aparecem os 
resultados mais notáveis com relação ao desempenho contábil dentro dos modelos.
Primeiro, a diferença entre os sinais entre as estimativas de EF e GMM. No M3, 
o desempenho apresenta um coeficiente positivo de 0,52 e significativo a 1%,
enquanto o GMM apresenta um coeficiente negativo e não significativo de 0,89.
Já no M4, o EF também apresenta um coeficiente positivo, embora não significativo,
enquanto o GMM apresenta um coeficiente negativo (-1,85) e significativo. Essa
diferença é evidenciada para destacar o fato de que a escolha do método de estimação
pode alterar completamente a interpretação. Conforme testado por @Wintoki2012,
em uma relação potencialmente endógena, a utilização de um modelo estático pode
enviesar as estimativas.

Com relação à influência do desempenho da indústria, nota-se a influência negativa
do desempenho contábil sobre a remuneração em um contexto. O modelo M4 apresenta
uma estimativa do coeficiente de desempenho de -1,85 e significativa a 5%. Ou seja,
o aumento de um ponto percentual no RNOA da indústria está associado a uma queda
de, em média, 1,85% na remuneração executiva. Este é um resultado contraintuitivo.
Para @Bertrand2001 e @Garvey2006, a sorte é definida como o desempenho que foge
ao controle dos executivos. Nesse caso, o desempenho médio do setor está
afetando negativamente a remuneração executiva. A influência negativa de fatores
externos sobre a remuneração executiva é descrita por @Garvey2006 como "má sorte".


No GMM do M4, outro resultado contraintuitivo foi obtido. A interação tripla entre
desempenho, a *dummy* de Covid e a variável de controle acionário mostra uma 
inversão no sinal da influência do desempenho de indústria sobre a remuneração
executiva. Em suma, pode-se interpretar da seguinte forma: durante o período
da pandemia, empresas com maior concentração acionária pagaram mais aos seus executivos
por sorte, considerando como sorte o desempenho específico por setor.

Em termos econômicos, durante a pandemia, um aumento de um ponto percentual do RNOA,
acompanhado de 10 pontos percentuais na concentração acionária, elevou a remuneração
em 0,08% em média. Apesar do efeito econômico pequeno, ele é contraintuitivo pois,
de acordo com o proposto e testado por @Bertrand2001, a concentração acionária
tende a diminuir a sensibilidade da remuneração a fatores externos de desempenho,
sendo considerado um filtro oriundo da melhor governança. Essa relação é explorada 
ainda por @Kim2010, que encontra evidência de que uma maior rotatividade de grandes
acionistas aumenta a sensibilidade ao *pay for luck* e uma maior concentração acionária
aumenta o alinhamento entre a remuneração e o desempenho individual da própria empresa,
recompensando a habilidade do executivo.

Apesar o resultado encontrado no presente trabalho ser contraintuitivo e oposto
aos trabalhos de @Bertrand2001 e @Kim2010, ele não é isolado da literatura. @Shang2020
encontra resultado semelhante, onde a inclusão de uma variável que represente um
acionista controlador aumenta a sensibilidade da remuneração à sorte. A pesquisa
é feita com empresas chinesas e, os autores argumentam que esse resultado oposto
ao geralmente encontrado na literatura pode ser oriundo da grande participação
de agências estatais como controladoras das empresas chinesas, apesar de não
apontarem certamente qual seria a influência específica desse tipo de propriedade.

Além da influência do desempenho, destaca-se o padrão das variáveis de controle. 
A *dummy* de Covid foi omitida em quatro dos seis modelos estimados com GMM.
Nas estimações dos modelos M3 e M4 por GMM, o coeficiente obtido foi negativo,
entretanto com baixa significância no M3 e ausência de significância no M4.

O tamanho do conselho apresentou sempre sinal negativo em todos os modelos GMM, com 
signiância a 5% no M1 e 10% no M4. Apesar da baixa significância das estimativas,
o padrão dos coeficientes aparenta uma ideia de que conselhos maiores implicam
menores remunerações. A influência do tamanho do conselho sobre a remuneração
parece controversa. @Jensen1993 propõe que conselhos menores possuem maior eficiência
no monitoramento de executivos; o que consequentemente ajudaria num melhor desenho
da remuneração executiva. Entretanto, estudos empíricos mostram ambiguidade nos
resultados: @Ozkan2007 encontra relação positiva entre tamanho do conselho e 
remuneração em empresas do Reino Unido, enquanto @Patnaik2020 encontram relação
negativa em empresas indianas.

A concentração acionária apresentou coesão nos resultados entre os diferentes métodos
de estimação: influência negativa sobre a remueração, com significância em algumas
estimativas e efeito econômico ínfimo. Apesar da pouca influência encontrada,
essa relação tende a ser negativa pelo fato de que um grande controlador
possui maior interesse pelo monitoramento, ocasionando uma menor remuneração
@Bertrand2001. Entretanto, destaca-se a influência dessa variável na geração
de sensibilidade da remuneração ao *pay for luck*, assim como encontrado no trabalho
de @Shang2020.

Uma variável consistente em todos os modelos é o tamanho da empresa - aqui 
representado pelos ativos totais. @Gorman1986 argumenta que a relação positiva
entre tamanho da empresa e remuneração executiva é documentada desde o fim dos
anos 50. Aqui, a evidência dessa relação foi bastante coesa, com coeficientes 
positivos e significativos em todos os modelos, estáticos e o modelo dinâmico.
O trabalho de @Tosi2000 encontrou evidências de que o tamanho da empresa, medido
em diversas métricas, explica mais de 40% da variância da remuneração executiva.

Por fim, outro resultado coeso entre os modelos é o efeito da persistência da 
remuneração. Em todas
as estimativas que utilizaram GMM houve efeito positivo - com coeficientes na casa
de 0,40 - e significativo da remuneração em *t-1* sobre a remuneração em *t*. Essa 
persistência é encontrada em diferentes trabalhos em diferentes mercados, como
os estudos de @Raithatha2016 no mercado indiano e @Buachoom2017 em empresas tailandesas,
e @Bhuyan2022 em empresas seguradoras do mercado americano.

## Análise de modelos - Retorno Acionário

A presente seção contém análise semelhante à da seção anterior, com a ressalva
de que o indicador de desempenho utilizado é o retorno acionário. No mais, os
modelos e estratégias seguem as mesmas estruturas utilizadas para análise
da influência do desempenho contábil.

Considerando um nível de significância de 5%, todos os modelos GMM apresentam
autocorrelação de primeira ordem e ausência de autocorrelação de segunda ordem;
com exceção do modelo M12, que apresenta autocorrelação de segunda ordem.
Diferente dos modelos que utilizam o RNOA, o teste de Sargan rejeita a validade 
dos instrumentos para alguns dos modelos dessa seção. Entretanto, considera-se o
teste de Hansen, por ser robusto à heterocedasticidade. Considerando o Hansen,
nenhum dos modelos rejeitou a hipótese nula de validade dos instrumentos. 

A Tabela 4.6 apresenta os resultados tendo como variável explicativa de desempenho
o retorno acionário de mercado. Os resultados apontam que não há qualquer relação
entre o desempenho medido pelo retorno acionário de mercado e a remuneração. A
variável Covid é omitida nas estimativas do GMM. O tamanho do conselho não apresenta
significância estatística robusta, pelo intervalo de confiança passar por zero,
e a concentração acionária não apresenta qualquer efeito no GMM, apesar de apresentar
um pequeno efeito negativo sobre a remuneração nas estimativas de MQO e EF.

Assim como nas estimativas que utilizaram o RNOA, os resultados apresentam evidências
sólidas de que a remuneração sofre influência consistente do tamanho da empresa
e da persistência dinâmica. Com o mesmo sinal, a mesma proporção e significância
a 1%, os resultados apontam que o aumento de 1% no ativo total corresponde ao aumento 
de pouco mais de 0,20% na remuneração. Da mesma forma, os resultados evidenciam que
o acréscimo de 1% na remuneração anterior impactam no aumento de cerca de 0,50%
no valor da remuneração do período atual.

\begin{table}[H]\centering
\scriptsize
\def\sym#1{\ifmmode^{#1}\else\(^{#1}\)\fi}
\caption{Comparação entre modelos estáticos e dinâmicos - Retorno acionário}

\resizebox{\textwidth}{!}{
\begin{tabular}{l*{6}{c}}
\toprule
                    & \multicolumn{3}{c}{M7} & \multicolumn{3}{c}{M8} \\
\cmidrule(lr){2-4} \cmidrule(lr){5-7}
                    & MQO & EF & GMM & MQO & EF & GMM \\
\midrule
Desempenho         & -0.00 & -0.00 & 0.00 & -0.00 & -0.00\sym{*} & 0.00 \\
                    & [-0.00,0.00] & [-0.00,0.00] & [-0.00,0.00] & [-0.00,0.00] & [-0.00,0.00] & [-0.00,0.00] \\
\addlinespace
Covid               & 0.13 & 0.14 &  & 0.13 & 0.14 &  \\
                    & [-0.03,0.29] & [-0.04,0.31] &  & [-0.03,0.29] & [-0.03,0.31] &  \\
\addlinespace
Conselho                & 0.02 & 0.00 & -0.06\sym{*} & 0.02 & 0.00 & -0.07\sym{*} \\
                    & [-0.02,0.06] & [-0.02,0.03] & [-0.13,0.01] & [-0.02,0.06] & [-0.02,0.03] & [-0.15,0.01] \\
\addlinespace
Controlador               & -0.01\sym{***} & -0.01\sym{***} & -0.01 & -0.01\sym{***} & -0.01\sym{***} & -0.01 \\
                    & [-0.01,-0.01] & [-0.01,-0.00] & [-0.01,0.00] & [-0.01,-0.01] & [-0.01,-0.00] & [-0.01,0.00] \\
\addlinespace
Tamanho                 & 0.34\sym{***} & 0.31\sym{***} & 0.21\sym{***} & 0.34\sym{***} & 0.31\sym{***} & 0.22\sym{***} \\
                    & [0.23,0.44] & [0.17,0.44] & [0.06,0.35] & [0.23,0.44] & [0.17,0.44] & [0.08,0.36] \\
\addlinespace
int\_Desempenho\_Covid & -0.00 & -0.00 & -0.00 &  &  &  \\
                    & [-0.00,0.00] & [-0.00,0.00] & [-0.00,0.00] &  &  &  \\
\addlinespace
L.Remuneracao
                    &  &  & 0.50\sym{***} &  &  & 0.49\sym{***} \\
                    &  &  & [0.16,0.84] &  &  & [0.16,0.82] \\
\addlinespace
int\_Desempenho\_Covid\_Controlador
                    &  &  &  & -0.00 & -0.00 & -0.00\sym{*} \\
                    &  &  &  & [-0.00,0.00] & [-0.00,0.00] & [-0.00,0.00] \\
\midrule
AR(1) p-valor       &  &  & 0.026 &  &  & 0.027 \\
AR(2) p-valor       &  &  & 0.053 &  &  & 0.056 \\
Hansen p-valor      &  &  & 0.211 &  &  & 0.174 \\
Sargan p-valor      &  &  & 0.378 &  &  & 0.320 \\
N. instrumentos     &  &  & 21 &  &  & 21 \\
N. observações      & 1015 & 1015 & 870 & 1015 & 1015 & 870 \\
\bottomrule
\multicolumn{7}{l}{\footnotesize Intervalos de confiança entre colchetes} \\
\multicolumn{7}{l}{\footnotesize * p<0.10, ** p<0.05, *** p<0.01} \\
\end{tabular}
}
\end{table}

A Tabela 4.7 apresenta os resultados, usando como variável explicativa de desempenho
o retorno de indústria. Novamente, não foram encontradas evidências de relação 
entre a vartiável de desempenho e a remuneração. Os modelos M9 e M10 novamente
demonstram uma diferença importante oriunda da escolha por diferentes métodos 
de estimação. A *dummy* Covid é positiva nas estimativas de MQO e EF, sendo 
fracamente significativas em três dos quatro modelos; enquanto nas estimativas
do GMM o efeito apresentado é negativo, apresentando significância consistente no
GMM do modelo M10.

As variáveis de governança, nas estimativas do GMM, apresentaram efeito negativo 
sobre a remuneração; apesar da baixa significância da variável Conselho (os
intervalos de confiança passam por zero) e do baixo efeito econômico da variável
Controlador. Neste caso, as estimativas do GMM apontam quedas aproximadas de 
12% e 18% na remuneração executiva no período da pandemia.

Novamente, em concordância com os modelos anteriores, o tamanho da empresa e 
a remuneração passada se apresentam como resultados consistentes que influenciaram
a remuneração executiva no período. Em todas as estimativas o sinal e o efeito 
econômico foram proporcionais aos demais resultados. Os modelos dinâmicos apontam
coeficientes de 0,27 e 0,29 com relação à variável Tamanho e 0,34 e 0,31 na 
defasagem da remuneração. Ressalta-se apenas a baixa significância da remuneração
defasada do GMM do M10, uma vez que a estimativa do parâmetro é significativa apenas
a 10% e o intervalo de confiança cruza a linha do zero.


\begin{table}[htbp]\centering
\scriptsize
\def\sym#1{\ifmmode^{#1}\else\(^{#1}\)\fi}
\caption{Comparação entre modelos estáticos e dinâmicos}

\resizebox{\textwidth}{!}{
\begin{tabular}{l*{6}{c}}
\toprule
                    & \multicolumn{3}{c}{M9} & \multicolumn{3}{c}{M10} \\
\cmidrule(lr){2-4} \cmidrule(lr){5-7}
                    & MQO & EF & GMM & MQO & EF & GMM \\
\midrule
Desempenho        & -0.00 & 0.00 & 0.00 & -0.00 & 0.00 & 0.00 \\
                    & [-0.00,0.00] & [-0.00,0.00] & [-0.00,0.01] & [-0.00,0.00] & [-0.00,0.00] & [-0.00,0.01] \\
\addlinespace
Covid               & 0.15\sym{**} & 0.14 & -0.12\sym{*} & 0.15\sym{**} & 0.15\sym{*} & -0.18\sym{**} \\
                    & [0.00,0.30] & [-0.03,0.31] & [-0.24,0.01] & [0.00,0.29] & [-0.02,0.31] & [-0.35,-0.01] \\
\addlinespace
Conselho                & 0.02 & 0.00 & -0.07\sym{*} & 0.02 & 0.00 & -0.07\sym{*} \\
                    & [-0.02,0.06] & [-0.02,0.03] & [-0.15,0.01] & [-0.02,0.06] & [-0.02,0.03] & [-0.16,0.01] \\
\addlinespace
Controlador               & -0.01\sym{***} & -0.01\sym{***} & -0.01\sym{**} & -0.01\sym{***} & -0.01\sym{***} & -0.01\sym{**} \\
                    & [-0.01,-0.01] & [-0.01,-0.00] & [-0.01,-0.00] & [-0.01,-0.01] & [-0.01,-0.00] & [-0.01,-0.00] \\
\addlinespace
Tamanho                 & 0.33\sym{***} & 0.32\sym{***} & 0.27\sym{***} & 0.33\sym{***} & 0.32\sym{***} & 0.29\sym{***} \\
                    & [0.23,0.44] & [0.18,0.45] & [0.13,0.41] & [0.23,0.44] & [0.18,0.45] & [0.13,0.44] \\
\addlinespace
int\_Desempenho\_Covid & 0.00 & 0.00 & -0.00 &  &  &  \\
                    & [-0.00,0.01] & [-0.00,0.00] & [-0.01,0.00] &  &  &  \\
\addlinespace
L.Remuneracao
                    &  &  & 0.34\sym{**} &  &  & 0.31\sym{*} \\
                    &  &  & [0.01,0.66] &  &  & [-0.05,0.67] \\
\addlinespace
int\_Desempenho\_Covid\_Controlador
                    &  &  &  & 0.00 & 0.00 & -0.00 \\
                    &  &  &  & [-0.00,0.00] & [-0.00,0.00] & [-0.00,0.00] \\
\midrule
AR(1) p-valor       &  &  & 0.023 &  &  & 0.029 \\
AR(2) p-valor       &  &  & 0.093 &  &  & 0.138 \\
Hansen p-valor      &  &  & 0.189 &  &  & 0.130 \\
Sargan p-valor      &  &  & 0.047 &  &  & 0.004 \\
N. instrumentos     &  &  & 21 &  &  & 21 \\
N. observações      & 1015 & 1015 & 870 & 1015 & 1015 & 870 \\
\bottomrule
\multicolumn{7}{l}{\footnotesize Intervalos de confiança entre colchetes} \\
\multicolumn{7}{l}{\footnotesize * p<0.10, ** p<0.05, *** p<0.01} \\
\end{tabular}
}
\end{table}

A Tabela 4.8, por fim apresenta as estimativas utilizando o retorno acionário
idiossincrático como variável explicativa. Assim como nos demais modelos que
utilizaram o retorno acionário como variável de desempenho, o efeito do retorno 
idiossincrático foi nulo.

Destaca-se novamente a diferença nos resultados entre modelos estáticos e dinâmicos.
Nas estimativas estáticas dos modelos M11 e M12, a *dummy* Covid apresentou sinal
positivo, embora não significativo. Já nos modelos dinâmicos, apesar da baixa 
significância no GMM do modelo M11 e a falta de significância no GMM do M12, o
sinal negativo é um indício de viés das estimativas por modelos estáticos.

Nos modelos dinâmicos, a variável Conselho apresentou efeito negativo e significativo
sobre a remuneração. Os coeficientes apontam que a inclusão de um membro adicional
no conselho de administração, mantidas as demais condições constantes,
implica na redução de, em média, aproximadamente 10% da remuneração executiva. 
A concentração acionária manteve o padrão com relação aos resultados anterioes:
pouca significância e efeito econômico ínfimo.

As variáveis de interação não apresentaram qualquer efeito. E por fim, os 
resultados mais coerentes em todos os modelos foram os efeitos do tamanho da 
empresa e da persistência da remuneração. Nas estimativas do GMM, o aumento de 
1% no tamanho da empresa está associado a um aumento de, em média, 0,25% na
remuneração executiva, mantidas as demais condições constantes. Nos modelos estáticos
as estimativas continuam positivas e significativas, mas com uma dimensão maior
dos coeficientes.

Neste último extrato, a defasagem da remuneração indicou que um aumento de 1%
na remuneração do ano anterior implica que, em média, a remuneração do ano atual
cresce em cerca de 0,49%. Indicando o efeito consistente da persistência dinâmica
na evolução da remuneração executiva no período.



\begin{table}[htbp]\centering
\scriptsize
\setlength{\tabcolsep}{3pt}
\def\sym#1{\ifmmode^{#1}\else\(^{#1}\)\fi}
\caption{Comparação entre modelos estáticos e dinâmicos}
\resizebox{\textwidth}{!}{
\begin{tabular}{l*{6}{c}}
\toprule
                    & \multicolumn{3}{c}{M11} & \multicolumn{3}{c}{M12} \\
\cmidrule(lr){2-4} \cmidrule(lr){5-7}
                    & MQO & EF & GMM & MQO & EF & GMM \\
\midrule
Desempenho       & 0.00 & 0.00\sym{*} & -0.00 & -0.00 & 0.00 & -0.00 \\
                    & [-0.00,0.00] & [-0.00,0.00] & [-0.00,0.00] & [-0.00,0.00] & [-0.00,0.00] & [-0.00,0.00] \\
\addlinespace
Covid               & 0.13 & 0.13 & -0.13\sym{*} & 0.14\sym{*} & 0.14 & -0.10 \\
                    & [-0.03,0.29] & [-0.05,0.30] & [-0.27,0.01] & [-0.02,0.29] & [-0.04,0.31] & [-0.24,0.04] \\
\addlinespace
Conselho                & 0.02 & 0.00 & -0.10\sym{**} & 0.02 & 0.00 & -0.11\sym{**} \\
                    & [-0.02,0.06] & [-0.02,0.03] & [-0.20,-0.00] & [-0.02,0.06] & [-0.02,0.03] & [-0.20,-0.01] \\
\addlinespace
Controlador               & -0.01\sym{***} & -0.01\sym{***} & -0.01\sym{*} & -0.01\sym{***} & -0.01\sym{***} & -0.01\sym{*} \\
                    & [-0.01,-0.01] & [-0.01,-0.00] & [-0.01,0.00] & [-0.01,-0.00] & [-0.01,-0.00] & [-0.01,0.00] \\
\addlinespace
Tamanho                 & 0.33\sym{***} & 0.31\sym{***} & 0.26\sym{***} & 0.33\sym{***} & 0.31\sym{***} & 0.25\sym{***} \\
                    & [0.23,0.44] & [0.18,0.44] & [0.12,0.40] & [0.23,0.44] & [0.18,0.44] & [0.11,0.39] \\
\addlinespace
int\_Desempenho\_Covid 
                    & -0.00 & -0.00\sym{**} & -0.00 &  &  &  \\
                    & [-0.00,0.00] & [-0.00,-0.00] & [-0.00,0.00] &  &  &  \\
\addlinespace
L.Remuneracao
                    &  &  & 0.48\sym{***} &  &  & 0.49\sym{***} \\
                    &  &  & [0.17,0.79] &  &  & [0.19,0.80] \\
\addlinespace
int\_Desempenho\_Covid\_Controlador
                    &  &  &  & 0.00 & -0.00 & -0.00 \\
                    &  &  &  & [-0.00,0.00] & [-0.00,0.00] & [-0.00,0.00] \\
\midrule
AR(1) p-valor       &  &  & 0.029 &  &  & 0.025 \\
AR(2) p-valor       &  &  & 0.053 &  &  & 0.047 \\
Hansen p-valor      &  &  & 0.100 &  &  & 0.145 \\
Sargan p-valor      &  &  & 0.062 &  &  & 0.015 \\
N. instrumentos     &  &  & 21 &  &  & 21 \\
N. observações      & 1015 & 1015 & 870 & 1015 & 1015 & 870 \\
\bottomrule
\multicolumn{7}{l}{\footnotesize Intervalos de confiança entre colchetes} \\
\multicolumn{7}{l}{\footnotesize * p<0.10, ** p<0.05, *** p<0.01} \\
\end{tabular}
}
\end{table}


Na análise do retorno acionário, alguns resultados seguiram o padrão identificado
nos modelos que utilizaram o retorno contábil como variável de desempenho. Entretanto,
o resultado da relação entre desempenho e remuneração foi completamente nulo, com
coeficientes próximos de zero e sem significância estatística. Não foram encontradas
evidências de que as medidas de 
sorte (retorno de mercado e indústria) e nem de habilidade (retorno idiossincrático)
exerceram qualquer influência sobre a remuneração executiva no período.

Naquele que talvez seja o trabalho mais proeminente acerca dos estudos sobre
pagamento por sorte, o trabalho de @Bertrand2001, os resultados externos às empresas,
tanto representados pelo retorno contábil quanto o retorno acionário, apresentaram
influência positiva sobre a remuneração executiva, indicando incidência do pagamento
por sorte.

No período da pandemia, há resultados controversos. Enquanto @Ye2023, em um estudo
com empresas listadas no S&P 1500, encontraram relação positiva entre os indicadores
de desempenho  sobre a remuneração, @Muzata2023, analisando empresas sulafricanas,
encontraram evidências de influência negativa do desempenho sobre a remuneração;
fato esse que os autores atribuem a um possível desalinhamento ou falha na política
de remuneração.

Um trabalho realizado em outro contexto - anterior à pandemia - apresenta um resultado
de certa forma semelhante ao encontrado no presente trabalho. @Raithatha2016, em
um estudo com empresas indianas, encontraram evidências de que a remuneração executiva
apresentava relação com o desempenho contábil das firmas; entretanto, a relação 
deixava de existir quando os indicadores de desempenho passavam a ser índices de
mercado. Tais resultados podem indicar que, em determinados contextos ou mercados,
a remuneração seja menos sensível a indicadores de mercado do em relação aos
indicadores contábeis.

O tamanho do conselho de administração apresentou resultados divergentes quando
considerando os diferentes métodos de estimação dos modelos. O coeficiente 
apresentou sinal positivo (apesar de baixo e não significativo) nas estimativas
de MQO; nulo em efeitos fixos; e negativo e por vezes significativo em GMM. A
variável Conselho apresentou significância a 10% nos GMM's dos modelos M7, M8,
M9 e M10 (ressalta-se que os intervalos de confiança dessas estimativas passam
por zero); e significância a 5% nas estimativas de GMM dos modelos M11 e M12.

@Bebchuk2003 argumentam que conselhos maiores tendem a implicar em maiores remunerações
aos executivos, pelo fato de que o tamanho tende a dificultar a organização
do trabalho do conselho. Entretanto, especificamente com relação ao efeito dessa
variável sobre a remuneração, existem resultados controversos, com pesquisas que
apresentam tanto efeito positivo do tamanho do conselho sobre a remuneração 
[@Ozkan2007] quanto efeito negativo [@Patnaik2020].

Assim como nos modelos do RNOA, a variável que representa a concentração acionária
apresentou coeficientes negativos, apesar do efeito econômico ínfimo. A justificativa
da utilização dessa variável se dá pela concepção teórica de que um acionista com
grande participação no capital da empresa tenha maiores incentivos para exercer
monitoramento e, consequentemente, reduzir a expropriação da riqueza da empresa
[@Bertrand2001]. Entretanto, os resultados obtidos não apresentaram evidências 
consistentes.

Por fim, assim como nos modelos estimados com o RNOA, nos modelos que utilizaram
o retorno acionário, houve evidências consistentes da influência positiva
do tamanho das empresas sobre a remuneração dos executivos (pelos três métodos
de estimação utilizados). Os modelos estimados por GMM também apresentaram coerência
no entendimento de que a remuneração sofre efeito consistente da persistência; ou seja,
a remuneração de períodos passados explica parte considerável do comportamento da remuneração
presente.

# Conclusão {#sec-conclusao}

Pesquisas têm demonstrado o comportamento crescente da remuneração executiva
em contextos de crises econômicas sistêmicas. Mais especificamente, nesse trabalho
foram abordados estudos que analisaram o comportamento da remuneração e de seus 
determinantes no contexto da pandemia de Covid-19. Mais do que entender apenas
as tendências da remuneração, tais estudos buscam avaliar também se a remuneração
é correspondente a um desempenho empresarial que a justifique.

A revisão de literatura mostrou resultados controversos. @Alves2021 encontraram 
evidências de que a remuneração executiva foi reduzida no período da pandemia,
atribuindo esse fato à solidariedade e dos executivos e ao "compartilhamento da 
dor" junto a acionistas e demais trabalhadores. @Bedford2023 apresentam resultados
contrários, encontrando evidências de que cortes salariais anunciados foram substituídos
por outras formas de remuneração. @Bivens2022 apontam ainda que a desigualdade 
salarial entre executivos e demais trabalhadores atingiu seu pico em uma série 
histórica com mais de 60 anos.

Nesse contexto, o objetivo do presente trabalho é analisar o comportamento da 
remuneração executiva no período da pandemia e verificar a influência que essa
variável sofre do desempenho empresarial.Visando avanço na literatura,
este trabalho propõe como diferenciação a desagregação do desempenho em três fatores:
desempenho do mercado, desempenho setorial e desempenho idiossincrático (desempenho
da firma isolado dos efeitos de mercado e setor). Além disso, foram utilizadas 
variáveis de governança, a fim de verificar como esses fatores moderam a relação
entre desempenho e remuneração. A perspectiva teórica e empírica é baseada no conceito
de *pay for luck*, notoriamente analisado nos trabalhos de @Bertrand2001 e @Garvey2006.

Além da desagregação entre diferentes fatores de desempenho, o trabalho também
fez uso de diferentes métodos de estimação, mais especificamente os métodos
dos Mínimos Quadrados Ordinários (MQO), Efeitos Fixos (EF) e Método dos
Momentos Generalizados (*Generalized Method of Moments* - GMM - Sys). A utilização
do GMM-Sys é o referencial, pela capacidade de lidar com eventuais problemas de 
endogeneidade. A execução dos modelos em MQO e EF serve como *benchmarking* para
os resultados, principalmente pautado no trabalho de @Wintoki2012, que evidencia
como a utilização de métodos estáticos pode causar problemas de enviesamento
de estimativas em relações endógenas.

O estudo analisou a influência do retorno contábil (Retorno Sobre os Ativos
Operacionais Líquidos) e retorno acionário em empresas listadas na B3 com todos
os dados disponíveis, em um período de sete anos (2018 a 2024). Inicialmente,
análises gráficas apontaram um crescimento contínuo da remuneração em todo o período 
- com certa estabilidade entre os anos de 2021 e 2022. No período, tanto o desempenho
contábil quanto acionário apresentaram comportamento instável.

As análises dos modelos não encontraram evidências de *pay for luck*, ou seja, que
executivos foram remunerados por fatores de desempenho externos durante o período.
Na análise dos modelos que utilizaram o retorno acionário como variável de desempenho,
não foram encontradas quaisquer relações entre retorno e remuneração. 

Os resultados obtidos pelas análises que utilizaram o desempenho contábil foram
mais notáveis. Na análise do retorno contábil, considerando que o RNOA de mercado
e indústria positivos seriam a representação do *pay for luck*, foram encontrados
resultados distintos. O RNOA de mercado não apresentou relação significativa com
a remuneração. Já o RNOA de indústria, em um dos modelos apresentou um coeficiente
negativo de -1,85 e significativo. Como conceitualizado por @Garvey2006, tal resultado
é um indicativo de "má sorte", ou seja, os executivos foram "punidos" por um desempenho
setorial desfavorável. Ainda no mesmo modelo, o efeito do desempenho sobre a tornou-se
positivo durante a pandemia em um contexto de maior concentração acionária. Tal
resultado, apesar de contraintuitivo, é semelhante ao encontrado por @Shang2020.

No modelo M6, que utiliza o RNOA idiossincrático, foi encontrado um efeito positivo,
que apesar da baixa significância, apresentou um efeito econômico relevante. A
influência positiva do retorno idiossincrático sobre a remuneração é uma representação
do que a literatura chama de *pay for performance*, ou seja, uma recompensa
ao executivo por um desempenho individual superior em relação aos pares. Ao contrário
do que se esperava encontrar, uma remuneração influenciada por fatores externos
que configuraria *pay for luck*, as evidências significativas mostraram queda
da remuneração associada ao desempenho da indústria e influência positiva
do retorno contábil idiossincrático.

As variáveis de governança - tamanho do conselho e percentual de ações ordinárias
em posse do maior controlador - apresentaram uma tendência de influência 
negativa sobre a remuneração, com duas ressalvas: tanto na variável do conselho
quanto na do controlador, houve modelos com e sem signifiância e; a magnitude
do efeito da concetração acionária apresentou-se bastante pequena, com coeficientes
próximos de zero.

Os resultados mais consistentes da pesquisa foram os efeitos do tamanho (aqui
representado pelo Ativo Total) e da persistência da remuneração. Empresas maiores
pagaram maiores salários a seus executivos; e a remuneração em *t-1* explicou 
consistentemente a remuneração em *t*. Os resultados apresentaram magnitude e 
significância em todos os modelos, destacando-se ainda a semelhança do comportamento
da influência da variável Tamanho em todos os métodos utilizados. No caso da 
persistência da remuneração não foi possível avaliar essa tendência, por terem
sido utilizados dois métodos estáticos, em que a defasagem não é incluída.

Por fim, destaca-se as diferenças encontradas em algumas variáveis devido à 
utilização de diferentes métodos de estimação. Por exemplo, os resultados completamente
divergentes da variável Desempenho entre as estimativas de EF e GMM dos modelos 
M3 e M4, além das divergências
de sinal e magnitude nas variáveis Covid e Conselho. Essas divergências são o 
principal ponto de discussão metodológica do trabalho de @Wintoki2012, e demonstram 
o potencial enviesamento de resultados em análises com métodos inadequados para
lidar com relações potencialmente endógenas.

O trabalho visa contribuir na literatura de governança, principalmente com o 
a implementação de um conceito e método que visem desagregar as medidas de 
desempenho, visto que, assim como explicitado no trabalho de @Bertrand2001, o
desempenho empresarial por si só pode sofrer influências de fatores externos que
acabem beneficiando os executivos em forma de remuneração, devido a condições
que fujam ao controle dos mesmos.

Cabe destacar algumas limitações e sugestões futuras para estudos nessa área. Como 
limitações, aponta-se a baixa disponibilidade de variáveis de governança que 
são utilizadas em trabalhos na literatura internacional. Além disso, a ocorrência
de diversos dados faltantes ocasionou uma diminuição importante no tamanho das 
amostas. Como perspectivas para estudos futuros, recomenda-se o estudo em outros
períodos, a inclusão de outras variáveis de governança que estejam disponíveis,
e a desagregação da remuneração entre partes fixas e variáveis, a fim de identificar
como componentes de desempenho externos e internos afetam cada um dos tipos da
remuneração.


# Referências {#sec-referencias .unnumbered}

::: {#refs}
:::




<!--
Pós-textuais opcionais:

\appendix

# Título do Apêndice

Se necessário, descomente esta seção para apresentar materiais 
complementares neste apêndice. 

Se não houver apêndice, apague esta seção de comentários.
-->
